ACORDAO-COMPLETO-2436696

ACÓRDÃO 2924/2020 ATA 41/2020 - PLENÁRIO

VISTOS, relatados e discutidos os agravos interpostos pela Agência Nacional de Transportes Terrestres e pela Concessionária BR-040 S.A. contra o Acórdão 2611/2020-TCU-Plenário.
ACORDAM os ministros do Tribunal de Contas da União, reunidos em sessão do Plenário, ante as razões expostas pela relatora, e com fundamento nos arts. 277, inciso V, e 289 do Regimento Interno/TCU, em:
9.1. conhecer dos presentes agravos, para, no mérito, dar-lhes provimento, no sentido de revogar a medida cautelar adotada, por ausência do pressuposto do perigo da demora;
9.2. dar ciência desta deliberação às agravantes;
9.3. restituir os autos à Secretaria de Fiscalização de Infraestrutura Rodoviária e de Aviação Civil, para prosseguimento do feito.

Agravo interposto em face de decisão que concedeu medida cautelar no bojo do acompanhamento do processo de relicitação da Rodovia BR-040/DF/GO/MG (trecho Brasília-Juiz de Fora).

Agência Nacional de Transportes Terrestres - ANTT.

3. Agravantes: Agência Nacional de Transportes Terrestres - ANTT (CNPJ 04.898.488/0001-77) e Concessionária BR-040 S.A. (CNPJ 19.726.048/0001-00).
3.1. Interessadas: Agência Nacional de Transportes Terrestres (CNPJ 04.898.488/0001-77) e Concessionária BR-040 S.A. (CNPJ 19.726.048/0001-00).

13.1. Ministros presentes: Benjamin Zymler (na Presidência), Augusto Nardes, Aroldo Cedraz, Raimundo Carreiro e Ana Arraes (Relatora).
13.2. Ministro-Substituto convocado: Augusto Sherman Cavalcanti.
13.3. Ministros-Substitutos presentes: Marcos Bemquerer Costa e André Luís de Carvalho.

ACORDAO-COMPLETO-2578119

Acórdão 752/2023 - Plenário

ANA ARRAES

ministra Ana Arraes.

Reproduzo os agravos oferecidos pela Agência Nacional de Transportes Terrestres (ANTT) e pela Concessionária BR-040 S.A.:
	"A AGÊNCIA NACIONAL DE TRANSPORTES TERRESTRES - ANTT, pessoa jurídica de direito público, representada pelos membros da Advocacia-Geral da União infra-assinados, com os poderes conferidos pelo inciso I do art.17 da Lei Complementar 73 de 10 de fevereiro de 1993, vem, respeitosamente, com fundamento no art. 289 do Regimento Interno do Tribunal de Contas da União, à presença de Vossa Excelência, interpor
AGRAVO
Em face do Acórdão 2611/2020-TCU-Plenário que trata da medida cautelar concedida em 30/09/2020, peça 78 do TC Processo 008.508/2020-8, pelas razões de fato e de direito a seguir expostas, e pugnar, desde já, pela reforma da decisão face a ausência dos requisitos legais autorizadores da concessão de medida cautelar e a presença de perigo na demora reverso.
I. DA APRESENTAÇÃO DO CASO
Trata-se de acompanhamento do processo de relicitação da Rodovia BR-040/DF/GO/MG (Trecho Brasília -Juiz de Fora) , administrada pela Concessionária BR-S.A (Via040) , no qual se verifica a regularidade dos atos praticados pela Agência Nacional de Transportes Terrestres (ANTT) no bojo do TC Processo 008.508/2020-66.
Após oitivas da ANTT e da Via040, o Plenário, em sessão de 30/09/2020, deferiu medida cautelar pleiteada pela SeinfraRodoviaAviação, tendo o Acórdão 2611/2020-TCU-Plenário sido redigido nos seguintes termos:
9.1. determinar, cautelarmente, à Agência Nacional de Transportes Terrestres que suspenda os efeitos da Deliberação 329/2020, abstendo-se de assinar o termo aditivo ao contrato de concessão da BR-040/DF/GO/MG - Via040 ou praticar outros atos no sentido de dar prosseguimento ao processo de relicitação da concessão até que:
9.1.1. a metodologia de pagamento das indenizações pelos bens reversíveis não amortizados ou depreciados contemple as normas contábeis aplicáveis à espécie - contidas no ICPC-01 - que preveem serão os bens reversíveis apurados por meio do ativo intangível da concessionária;
9.1.2. a metodologia de pagamento das indenizações pelos bens reversíveis não amortizados ou depreciados considere um teto ao valor das indenizações, a exemplo do valor dos ativos obtidos a partir do modelo econômico-financeiro dos Estudos de Viabilidade Técnica, Econômica e Ambiental (EVTEA) ;
9.1.3. haja previsão, no termo aditivo, no sentido de que os valores arrecadados a maior dos usuários do serviço público (excedente tarifário decorrente da diferença entre R$ 5,30 e R$ 2,54) , durante a vigência do termo aditivo, sejam reajustados pela combinação da atualização monetária (IPCA) com a taxa de desconto do fluxo de caixa marginal (FCM) , nos termos do contrato original da concessão, ou outra taxa que reflita os riscos da concessionária, a exemplo das constantes dos empréstimos pontes da concessão;
9.1.4. haja previsão, no termo aditivo, no sentido de que a parcela dos valores arrecadados a maior dos usuários do serviço público que superar o valor das indenizações pelos bens reversíveis não amortizados ou depreciados (excedente tarifário decorrente da diferença entre R$ 5,30 e R$ 2,54) , durante a vigência do termo aditivo, seja devolvida à concedente;
9.1.5. haja previsão, no termo aditivo, no sentido de que a retirada de obrigações do contrato original seja vinculada à redução da contrapartida financeira correspondente, especialmente referente à aplicação dos Fatores C e D e do Coeficiente de Ajuste Temporal.
9.2. determinar a oitiva da Agência Nacional de Transportes Terrestres e da Concessionária BR-040 S.A. - Via040, para que, no prazo de 15 (quinze) dias, se manifestem sobre os indícios de irregularidade apontados nestes autos, alertando-as quanto à possibilidade de este Tribunal vir a determinar a adoção de providências corretivas no processo de relicitação da concessão BR-040/DF/GO/MG - Via040, com vistas ao exato cumprimento da lei.
As determinações acolhidas pelo Plenário do Tribunal foram fundamentadas pelo voto proferido pela Exma. Ministra Ana Arraes, cujos argumentos podem ser assim sintetizados naquilo que será objeto deste recurso de Agravo:
I - Incompatibilidade da metodologia definida na minuta de termo aditivo para a quantificação da indenização de bens reversíveis com a matriz de riscos do contrato de concessão e com a Lei 8.987/1995
A metodologia de cálculo de indenizações com base nos custos históricos é inadequada e deve adotar um limite superior (teto) de modo a mitigar os efeitos da assimetria de informações sobre custos, sob pena de ofensa à Lei nº 8.987/1995 e aos contratos de concessão, como tem asseverado o Tribunal de Contas da União em sua jurisprudência recente;
A metodologia de cálculo de indenização deve considerar as normas contábeis vigentes, que determinam a apuração com base no ativo intangível, e não nos custos históricos. Em verdade, deve ser contabilizado à luz do valor recuperável, seja pelo seu valor de mercado (valor justo) ou pelo valor presente de fluxo de caixa futuro esperado (valor de uso) , o que for maior;
A metodologia adotada na Resolução 5.860/2019 e no termo aditivo não aproveita os ganhos advindos da licitação e devolve o risco do negócio ao Poder Público.
- Superestimativa da tarifa de reequilíbrio, tendo sido identificadas três inconsistências no seu cálculo, em violação ao equilíbrio econômico-financeiro da avença (art. 9º, § 2º, da Lei 8.987/1995) , ao art. 4º, § 1º, I, de Resolução-ANTT 5.850/2019 e aos Anexos 5 e 6 do contrato de concessão
Deve ser descontado da tarifa o Fator D equivalente às obrigações suprimidas para execução do termo aditivo;
O termo aditivo deve prever a aplicação do Coeficiente de Ajustamento Temporal, para viabilizar a devolução da receita arrecadada em razão dos investimentos que não serão executados;
Deve ser descontado, via Fator C, a receita arrecadada a maior por força da decisão judicial/arbitral que assegurou a tarifa em patamar acima do devido desde 10/10/2018.
III - Perigo da demora
A decisão pelo TCU após a assinatura do termo aditivo tal como aprovado causará mais embaraços à concessão e insegurança jurídica;
Após a assinatura, serão renegociadas as dívidas da concessionária;
Há prejuízos para os usuários na pactuação de condições inferiores de parâmetros de desempenho em relação ao originalmente contratado.
IV - Inexistência de perigo da demora reverso
a) Já vigora um serviço inferior ao equivalente de tarifa cobrada há mais de 2 anos, por força da decisão cautelar judicial/arbitral, contra a qual a ANTT não recorreu;
b) Não há indícios de que a concessionária mudará de conduta para cumprir o contrato após a assinatura do termo aditivo.
A pretensão recursal ora veiculada pela ANTT visa impugnar e reverter o disposto no item 9.1 e nas determinações contidas nos itens 9.1.1, 9.1.2 e 9.1.5 do Acórdão 2611/2020-TCU-Plenário.
Pelas razões recursais apresentadas a seguir, esta Agência requer a cassação da medida cautelar nestes pontos ora impugnados, de modo a assegurar a assinatura do termo aditivo ao contrato de concessão da BR-040/DF/GO/MG, com vistas à relicitação do empreendimento.
II. DO CABIMENTO E DA TEMPESTIVIDADE DO AGRAVO
O cabimento agravo tem fundamento no art. 289 do Regimento Interno do TCU (RI-TCU) , contra decisão monocrática proferida pelo Presidente do Tribunal, presidente de câmara ou do relator, desfavorável à parte, e da medida cautelar.
O prazo para a interposição do agravo é de 5 dias, conforme o art. 289 do RI-TCU, contados na forma do art. 183, que prevê:
Art. 183. Os prazos referidos neste Regimento contam-se dia a dia, a partir da data:
I - do recebimento pela parte:
da citação ou da comunicação de audiência;
da comunicação de rejeição das alegações da defesa;
da comunicação de diligência;
da notificação;
E ainda o CPC:
Art. 224. Salvo disposição em contrário, os prazos serão contados excluindo o dia do começo e incluindo o dia do vencimento.
§1º Os dias do começo e do vencimento do prazo serão protraídos para o primeiro dia útil seguinte, se coincidirem com dia em que o expediente forense for encerrado antes ou iniciado depois da hora normal ou houver indisponibilidade da comunicação eletrônica.
A ANTT registrou ciência da decisão em 14/10/2020, quarta-feira. Considerando a data de protocolo do presente agravo, é tempestivo o presente recurso.
O interesse recursal decorre diretamente da necessidade de reforma do Acórdão 2611/2020-TCU-Plenário, considerando que a decisão determina, de forma cautelar, a suspensão dos efeitos da Deliberação ANTT nº 329/2020, a abstenção de assinatura do termo aditivo ao contrato de concessão da BR-040/DF/GO/MG celebrado com a Concessionária BR-040 S.A. (Via040) e a prática de outros atos no sentido de dar prosseguimento ao processo de relicitação da concessão.
RAZÕES DO AGRAVO
III. DA LEGALIDADE E REGULARIDAE DA ATUAÇÃO DA ANTT
III.1 A COMPATIBILIDADE DA METODOLOGIA DE CÁLCULO DE INDENIZAÇÃO PREVISTA NA RESOLUÇÃO Nº 5.860/2019 E NO TERMO ADITIVO COM A MATRIZ DE RISCOS DO CONTRATO DE CONCESSÃO E COM A LEI nº 8.987/1995
Ao acolher o voto da Exma. Ministra Ana Arraes, o Plenário do Tribunal entendeu, em cognição sumária, pela inadequação da metodologia de cálculo de indenização sobre os investimentos vinculados a bens reversíveis não amortizados ou depreciados, prevista na Resolução ANTT nº 5.860/2019 e na minuta de termo aditivo de relicitação. Para tanto, o órgão de controle externo apontou indícios de contradição e inconsistências da metodologia, à luz: a) da jurisprudência do próprio Tribunal de Contas da União; b) das normas de contabilidade vigentes; e c) do regime previsto na Lei nº 8.987/1995 e no contrato de concessão.
Antes de apresentar os argumentos recursais em face das teses veiculadas no voto condutor do Acórdão, esta Agência entende pertinente desmistificar a premissa que fundamentou a rejeição da metodologia aprovada pela ANTT em resolução e acolhida na minuta de termo aditivo de relicitação.
A partir da leitura das manifestações constantes dos autos e das interações decorrentes nas reuniões e despachos, seja da SeinfraRodoviaAviação ou até mesmo dos Ministros do Tribunal, pode-se subentender o receio da Corte de Contas em relação ao desacerto da metodologia adotada pela ANTT. Suposto equívoco metodológico ensejaria uma indenização acima do 'valor justo' e premiaria indevidamente concessionárias que apresentaram lances desarrazoados nas licitações e que viram sua lucratividade frustrada pela ocorrência de riscos que lhes foram alocados pelo contrato de concessão.
Como se verá ao longo da exposição argumentativa deste Agravo, este receio não encontra fundamento contábil, econômico e tampouco jurídico. É preciso reiterar, desde já:
· No presente caso, o acionista não obterá qualquer ganho com a indenização. Ao contrário, a concessionária não vem distribuindo dividendos desde 2016, único ano em que se apurou e distribuiu lucros, e estimativas preliminares da Agência indicam que não lhe remanescerá qualquer valor a receber, uma vez que mesmo o saldo em favor de seus financiadores não será quitado ao final da relicitação.
Todos sairão perdendo, a relicitação é um 'stop loss' para concessionária, seus acionistas e credores;
O método contábil é a praxe nos setores de infraestrutura e indeniza os investimentos sobre os bens reversíveis, como determina a Lei nº 8.987/1995, não havendo precedente que indique pela desarrazoabilidade ou incorreção de sua aplicação;
A indenização pelos investimentos vinculados a bens reversíveis é direito assegurado aos concessionários em toda e qualquer modalidade de extinção contratual antecipada - encampação, rescisão, relicitação, falência e até caducidade -, e não pode ser pautada pelo valor remanescente do negócio ou do contrato (valor de venda ou valor em uso) , sob pena de frustrar direito dos concessionários e afastar investidores do País.
Esta indenização relativa aos investimentos efetivamente realizados sobre ativos ao longo da concessão não encontra correspondência com as informações estimadas e projetadas constantes dos estudos que fundamentaram a licitação anos atrás, menos ainda deve ser limitada pelo deságio ofertado na licitação.
III.2 A NECESSÁRIA DISTINÇÃO CONCEITUAL: VALORAÇÃO DO INVESTIMENTO SOBRE O ATIVO VERSUS VALORAÇÃO DO CONTRATO/NEGÓCIO
Esta ANTT pretende, antes de mais nada, no que concerne à definição da correta metodologia de cálculo de indenização nos contratos de concessão rodoviária, estabelecer a premissa sobre o campo material para o qual a legislação admite a indenização.
No entender desta Agência, com as devidas vênias, há um equívoco conceitual e legal ao se pretender indenizar investimentos com fulcro no seu 'valor recuperável', como infirmado pela SeinfraRodoviaAviação e acolhido no voto da Ministra Relatora.
Ao dispor que o concessionário faz jus a uma 'indenização as parcelas dos investimentos vinculados a bens reversíveis, ainda não amortizados ou depreciados, que tenham sido realizados' (art. 36, Lei nº 8.987/1995) , o comando adotado pelo legislador indica que se pretende ressarcir os dispêndios que beneficiaram os ativos que reverterão a bem do serviço para o Poder Público. Isto é, impõe-se uma análise retrospectiva dos investimentos efetuados, deduzida a amortização e depreciação, para que o Poder Concedente os receba e os indenize, de modo a não incorrer em enriquecimento ilícito.
Daí porque a abordagem dos custos históricos, mesmo com ajustes admitidos na regulação, se coaduna melhor com o modelo de valoração do investimento sobre o ativo, como previu a Lei nº 8.987/1995.
Por outro lado, ao pretender a adoção do valor recuperável, quando inferior ao custo histórico, o Tribunal passa a interpretar o artigo 36 da Lei nº 8.987/1995 para além de seu texto, impondo que a indenização reflita o valor do contrato ou do negócio. Isso decorre dos conceitos empregados na definição para se alcançar o 'valor recuperável', obtido pelo maior valor entre:
a) o 'valor justo', que corresponde ao 'preço que seria recebido pela venda de um ativo ou que seria pago pela transferência de um passivo em uma transação não forçada entre participantes do mercado na data de mensuração' (CPC 01) ; e
b) o 'valor em uso', que é 'o valor presente de fluxos de caixa futuros esperados que devem advir de um ativo ou de unidade geradora de caixa'  (CPC 01) .
Em uma relicitação - assim como numa extinção contratual por caducidade - ambos os valores se igualam ou se proximam muito a zero, vez que o empreendimento se mostrou deficitário (valor justo) - por frustração de tráfego, elevação de preços de insumos e outros fatores podem não ter qualquer correlação com  os investimentos realizados - ou porque deixou de ter uma expectativa de fluxo de caixa (valor em uso) , ante a aproximação do fim do contrato.
Em verdade, no presente caso, a concessionária Via040 já promoveu testes de impairment em seus laudos contábeis pertinentes aos dois últimos exercícios sociais. Como resultado, houve uma baixa de R$ 375 milhões em 2019 e de R$ 93 milhões em 2018, somando, em preços históricos, R$ 468 milhões em redução a valor recuperável, como atestam as demonstrações financeiras auditadas da companhia (DOC.1) :
Redução ao valor recuperável do ativo ('Impairment') 
De acordo com o CPC01 (R1) - Redução ao Valor Recuperável de Ativos, os itens do ativo intangível, que apresentam sinais de que seus custos registrados são superiores aos seus valores de recuperação, são revisados para determinar a necessidade de reconhecimento de perda para redução do saldo contábil a seu valor de realização.
A Administração da Companhia efetuou teste de recuperabilidade dos seus ativos, em 31 de dezembro de 2019, comparando o valor contábil com o valor recuperável, tendo como premissa-chave a relicitação do Contrato de Concessão dos trechos rodoviários da BR-040/DF/GO/MG dentro dos próximos exercícios sociais, fundamentados pela publicação da Lei 13.448/17 (originada da MP 752) , conforme citado na Nota explicativa 1.b) .
A avaliação do valor recuperável dos ativos foi realizada com base em fluxos de caixa projetados, considerando a Companhia como uma única unidade geradora de caixa (UGC) . Para realizar as projeções de fluxo de caixa, foi considerado: (i) devolução da concessão ao Poder Concedente em dezembro de 2021; (ii) premissas e orçamentos aprovados pela Administração da Companhia para o período até o momento da devolução da concessão; (iii) valor da indenização referente a adesão ao processo de relicitação no valor total dos  ativos  imobilizados  e  intangível  não  amortizados;  (iv)  projeções  de mercado em relação às taxas inflacionárias (IPCA) ; (v) taxa de desconto que deriva da metodologia de cálculo do custo médio ponderado de capital (weighted average  cost  of  capital  -  WACC)  para  descontar  o  fluxo  operacional  da concessionária até a devolução; (vi) taxa de desconto livre de risco equivalente à NTNB-2024  para  descontar  o  fluxo  de  caixa  referente  ao  recebimento  da indenização. (grifou-se) 

Essas baixas não afetam, no entanto, o investimento realizado pela companhia a bem da concessão e que será sucedido pela União, na próxima concessão licitada.
É importante registrar que a redução do valor recuperável (impairment) do ativo intangível contabilizado pela Via 040, conforme registrado nas notas explicativas às demonstrações financeiras transcritas acima, é função do valor estimado de indenização pelos investimentos em bens reversíveis - após as glosas e ajustes previstos na Resolução ANTT 5.860/2019 -, e não o contrário. Em outras palavras, o valor recuperável do ativo intangível é variável dependente do valor da indenização.
Assim, para que seja possível conduzir o teste de impairment, em um cenário de descontinuidade operacional (extinção da concessão) , o fluxo de caixa esperado da concessão é projetado para o final antecipado do contrato, sendo o valor esperado da indenização considerado entrada de caixa ao final do fluxo projetado. Tentar realizar o teste de impairment no sentido inverso, ou seja, calcular a indenização com base nos fluxos de caixa futuro de uma concessão em  descontinuidade operacional, levará invariavelmente a uma 'referência circular', reduzindo o valor do ativo intangível a zero.
Tentar realizar o teste de impairment no sentido inverso, ou seja, calcular a indenização com base nos fluxos de caixa futuro de uma concessão em descontinuidade operacional, levará invariavelmente a uma "referência circular", reduzindo o valor do ativo intangível a zero.
Dito isto, qualquer teste de impairment com vistas à apuração do valor recuperável levado a cabo para um contrato submetido à relicitação ou na iminência da caducidade resultará na abrupta queda no valor da empresa, refletida em suas demonstrações financeiras, sem que isso altere qualquer investimento realizado no passado pela concessionária sobre bens reversíveis.
Ademais, merecem reparo, com as vênias de praxe, as constatações do Voto da Exma. Ministra Relatora, no sentido de que 'O valor de mercado pode ser medido pelo montante obtido na futura relicitação do empreendimento; já o valor presente do fluxo de caixa esperado futuro é calculado corriqueiramente pela agência, pois tem a mesma natureza dos EVTEA desenvolvidos pelo regulador' (§ 36) .
Em primeiro lugar, a relicitação irá precificar um novo contrato de concessão, fundado em outras bases definidas na nova modelagem. Aliás, para futura licitação da BR-040, o Governo Federal pretende agregar os trechos compreendidos no atual segmento sob gestão da Via040 com parte do segmento a cargo da CONCER. Por outro lado, como já proposto outrora no debate público pelos representantes do Ministério da Economia e rememorado pela SeinfraRodoviaAviação, relicitar exatamente o mesmo contrato de concessão - que já se mostrou inviável - é medida antieconômica e que inexoravelmente levará à indenização nula.
Em segundo lugar, o fluxo de caixa esperado na relicitação não condiz de modo algum com a natureza do estudo de viabilidade técnica, econômico-financeira e ambiental (EVTEA) , vez que aquele será interrompido no prazo máximo de 24 meses, como estabelece a Lei nº 13.448/2017.
Por essas razões preliminares, a metodologia dos custos históricos deve prevalecer sobre a apuração com base no valor recuperável, para além dos fundamentos apresentados na sequência.
III.3 O MODELO DE CONTABILIZAÇÃO POR CUSTOS HISTÓRICOS TEM RESPALDO NA LEGISLAÇÃO E ATENDE ÀS NORMAS CONTÁBEIS (ICPC 01, CPC 04, CPC 01) 
Já nos memoriais apresentados pela ANTT e que antecederam a prolação do Acórdão 2611/2020-TCU-Plenário, esta Agência expôs a aderência do modelo de apuração de indenizações com base nos custos históricos, quer por harmonizar com o que dispõe a legislação (art. 36, Lei nº 8.987/1995; art. 17, Lei nº 13.448/2017) , quer por ser a praxe adotada nos demais setores de infraestrutura de logística (Resolução ANTAQ nº 5.010/2016; Resolução ANAC nº 533/2019; e contratos de concessão de ferrovias) .
Mais do que isso, para confrontar as razões de decidir que subsidiaram o acórdão ora recorrido, importa asseverar que a metodologia prevista na Resolução nº  5.860/2019 e na minuta de termo aditivo não ofende as normas contábeis vigentes, uma vez que o espectro indenizável é extraído da conta de 'ativo intangível' adequadamente escriturado no balanço de pagamentos da concessionária, mas isso não se relaciona com a metodologia de apuração da indenização devida.
Como atestam as demonstrações financeiras auditadas da Via040 (DOC.1) , 94% do total de ativos da companhia decorrem da conta de intangível.
Não se pode confundir a forma como as companhias concessionárias estão obrigadas a escriturar seus ativos e passivos e como isso é acompanhado pela autoridade reguladora no âmbito da fiscalização econômico-financeira, de um lado, e a materialidade do escopo da indenização pelos investimentos não amortizados, de outro.
Do contrato de concessão celebrado com a Via040, extrai-se a sua obrigação de apresentação das demonstrações financeiras de acordo com as normas contábeis vigentes:
14. Prestação de Informações
14.1 No Prazo da Concessão, e sem prejuízo das demais obrigações de prestar as informações estabelecidas no Contrato, no PER ou na legislação aplicável, a Concessionária deverá: (...) 
14.1.4 apresentar a ANTT, trimestralmente, balancete contábil nos termos da regulamentação da ANTT e suas demonstrações financeiras completas correspondentes ao trimestre anterior, devendo publicá-las no DOU e em jornal de grande circulação;
14.1.5 apresentar a ANTT, conforme resolução específica, e publicar no DOU e em jornal de grande circulação as Demonstrações Financeiras Anuais completas, devidamente auditadas por empresa de auditoria independente, de acordo com as normas de contabilidade brasileiras e/ou regulamentação da ANTT, com destaque para as seguintes informações, relativas ao exercício encerrado em 31 de dezembro do ano anterior: (...) 
14.4 A Concessionária deverá obedecer às regras constantes da Cartilha de Governança Corporativa da CVM e adotar o Elenco de Contas, as Demonstrações Financeiras padronizadas e as diretrizes constantes do Manual de Contabilidade do Serviço Público de Exploração da Infraestrutura Rodoviária Federal Concedida para o registro da escrituração contábil de suas operações. (grifou-se) 
Por sua vez, o Manual de Contabilidade do Serviço Público de Exploração da Infraestrutura Rodoviária Federal Concedida da ANTT1prescreve a escrituração dos bens e direitos advindos da concessão na conta do ativo intangível. Além disso, orienta a observância dos pronunciamentos contábeis aplicáveis, tais como CPC 04 e 17, ICPC 01 e 17 e OCPC 05:
5.3.8 Intangível
O ativo intangível é um ativo não monetário, identificável, sem substância física e controlado pela Concessionária como resultado de eventos passados e que se espera que propicie benefícios econômicos futuros. As obras de infraestrutura realizadas não serão registradas como ativo imobilizado do concessionário porque o contrato de concessão não transfere a ele o direito de controle do uso da infraestrutura de serviços públicos. É prevista apenas a cessão de posse desses bens para realização dos serviços públicos, sendo eles revertidos ao poder concedente após o encerramento do respectivo contrato. O concessionário tem acesso para operar a infraestrutura para a prestação dos serviços públicos em nome do poder concedente nas condições previstas no contrato. (...) 
Informações suplementares podem ser obtidas nos seguintes normativos: CPC 04 e 17, ICPC 01 e 17 e OCPC 05. (grifou-se) 
Também é verdade que o mesmo Manual de Contabilidade da ANTT prevê, em consonância com as normas contábeis, que o reconhecimento inicial do ativo intangível se faz pelo 'custo', sendo necessárias a redução do valor por meio da amortização e, quando cabível, de ajuste ao valor recuperável:
6.2.31 Ativo Intangível
Função
Destina-se à contabilização:
. dos ativos intangíveis, constituídos por ativos não monetários identificáveis sem substância física, mantidos para uso na produção do fornecimento de bens e serviços e para fins administrativos.
. bens incorpóreos destinados à manutenção da companhia ou exercidos com essa finalidade, inclusive o fundo de comércio adquirido.
. dos ativos da Infraestrutura Rodoviária Federal que serão destinados à união quando do término do prazo da concessão;
. da Provisão para Redução ao Valor Recuperável dos ativos intangíveis.
Terá saldo acumulado, sempre devedor, o qual indicará o total dos ativos intangíveis supracitados.
Técnica de Funcionamento
Debita-se:
. pelos valores representantes dos bens intangíveis da empresa;
. pelo custo de recuperação da infraestrutura;
. pelo custo de construção da obra de infraestrutura;
. pela reversão da amortização, quando da baixa dos ativos intangíveis; e
. pela reversão da provisão para Redução ao Valor Recuperável dos ativos
intangíveis.
Credita-se:
. pela constituição da amortização acumulada sobre os ativos intangíveis;  pela amortização do ativo intangível realizado ao longo do período que estará disponível para utilização; pela baixa dos ativos intangíveis; e
. pelo reconhecimento da perda por desvalorização do ativo, tendo como contrapartida o Grupo de Contas 5.1.7.01 - Provisão para Redução ao
Valor Recuperável.
Notas
 (...) 
4) A Concessionária deverá analisar se o contrato de concessão atende os pressupostos abordados pelo ICPC 01, que define as características de mensuração de reconhecimento de ativos intangíveis em contratos de concessão. (grifou-se) 
É pelas Notas Explicativas, peças contábeis complementares às demonstrações financeiras, que as concessionárias devem apontar a perda de valor do intangível mediante identificação do valor recuperável, mas como regra o ativo intangível é reconhecido pelo seu custo. Novamente, cite-se o Manual de Contabilidade da ANTT:
8.1.11 Notas explicativas (p. 308) 
9. Intangível
A Concessionária deve divulgar as seguintes informações para cada classe de ativos intangíveis, fazendo a distinção entre os gerados internamente, outros ativos intangíveis e ativos intangíveis que serão revertidos ao Poder Concedente ao final da concessão (infraestrutura) . (...) 
A Concessionária deve divulgar informações sobre ativos intangíveis que perderam o seu valor de acordo com o Pronunciamento Técnico CPC 01
- Redução ao Valor Recuperável de Ativos. (...) 
2.11 Ativos intangíveis a) Infraestrutura
Os ativos intangíveis construídos em decorrência do contrato de concessão são registrados conforme Interpretação Técnica ICPC 01
- Contratos de Concessão, mediante o qual são estimados o valor justo de construção e outros custos incorridos na infraestrutura.
O reconhecimento do valor justo dos ativos intangíveis decorrentes de contratos de concessão está sujeito a pressupostos e estimativas, bem como a utilização de diferentes premissas pode vir a afetar os saldos registrados.
Após o reconhecimento inicial, o ativo intangível é mensurado pelo custo, que contemplam ainda os custos de empréstimos, incluindo os juros incorridos provenientes dos empréstimos captados pela Companhia, que se qualifiquem como encargos financeiros da operação, necessários à formação de itens da infraestrutura. (grifou-se) 
Demonstrada a remissão do contrato de concessão e do Manual de Contabilidade da ANTT às normas contábeis vigentes, passemos à análise destas últimas.
O CPC 04 prevê que o custo efetivo e histórico será a métrica de reconhecimento inicial em mensurações de investimentos que compõem o Ativo Intangível - Direito de Exploração de Rodovias. Em casos em que a lei permita a reavaliação, esta deverá se basear em mercado ativo, veja-se:
Reconhecimento e mensuração
18. O reconhecimento de um item como ativo intangível exige que a entidade demonstre que ele atende:
 (a) a definição de ativo intangível (ver itens 8 a 17) ; e
 (b) os critérios de reconhecimento (ver itens 21 a 23) .
Este requerimento é aplicável a custos incorridos inicialmente para adquirir ou gerar internamente um ativo intangível e aos custos incorridos posteriormente para acrescentar algo, substituir parte ou recolocá-lo em condições de uso.
 (...) 
Método de custo
74. Após o seu reconhecimento inicial, um ativo intangível deve ser apresentado ao custo, menos a eventual amortização acumulada e a perda acumulada (Pronunciamento Técnico CPC 01 - Redução ao Valor Recuperável de Ativos) .
Além disso, o CPC 04 reconhece que a reavaliação do intangível pelo seu valor justo, para alguns casos, se mostra dificultosa, uma vez que 'é raro existir mercado ativo para um ativo intangível', tal como ocorre num contrato de concessão, em que não existe mercado evidente para valoração do negócio como um todo:
Método de reavaliação
Após o seu reconhecimento inicial, se permitido legalmente*, um ativo intangível pode ser apresentado pelo seu valor reavaliado, correspondente ao seu valor justo à data da reavaliação. Para efeitos de reavaliação nos termos do presente Pronunciamento Técnico, o valor justo deve ser mensurado em relação a um mercado ativo. A reavaliação deve ser realizada regularmente para que, na data do balanço, o valor contábil do ativo não apresente divergências relevantes em relação ao seu valor justo. (Alterado pela Revisão CPC 03) 
O método de reavaliação não permite:
a reavaliação de ativos intangíveis que não tenham sido previamente reconhecidos como ativos; nem o reconhecimento inicial de ativos intangíveis a valores diferentes do custo. (...) 
É raro existir mercado ativo para um ativo intangível, mas pode acontecer. Por exemplo, em alguns locais, pode haver mercado ativo para licenças de táxi, licenças de pesca ou cotas de produção transferíveis livremente. No entanto, pode não haver mercado ativo para marcas, títulos de publicações, direitos de edição de músicas e filmes, patentes ou marcas registradas porque esse tipo de ativo é único. Além do mais, apesar de ativos intangíveis serem comprados e vendidos, contratos são negociados entre compradores e vendedores individuais e transações são relativamente raras. Por essa razão, o preço pago por um ativo pode não constituir evidência suficiente do valor justo de outro. Ademais, os preços muitas vezes não estão disponíveis para o público. (grifou-se) 
· É importante registrar que a reavaliação de ativos (tangíveis ou intangíveis) não é mais permitida desde a edição da Lei 11.638/2007, conforme registrado no próprio CPC 04 (R1) . De toda forma, é preciso reconhecer que a redução do valor recuperável (impairment) não se confunde com a reavaliação de ativos, no que pese se utilizar de técnicas semelhante para definir o valor do bem (valor de venda e valor em uso) .
O custo efetivo (histórico) é, portanto, parâmetro financeiro inicial e preferível, na medida em que antecede aos demais critérios, para precificação contábil de ativos a serem reconhecidos e mensurados em suas demonstrações financeiras para fins societários, fiscais e regulatórios.
Fica claro que é o custo histórico amortizado a métrica recomendada para as mensurações contábeis aplicáveis aos ativos intangíveis emergentes do direito de exploração das rodovias. A reavaliação a valor justo não é a prática ordinária. Trata-se de exceção.
O Tribunal, no Voto que fundamenta o Acórdão recorrido, invoca argumento levantado pela SeinfraRodoviaAviação de eventual 'impossibilidade prática de avaliar os custos históricos dos bens reversíveis não amortizados ou depreciados da concessão [, vez que] são milhares ou até milhões de notas fiscais e de contratos com fornecedores que inviabilizam a verificação de sua higidez' (§ 37) .
Com todas as vênias de praxe, a aferição dos custos históricos não se dará por meio de conferências de 'milhares ou até milhões de notas fiscais e de contratos com fornecedores', mas por meio de auditoria contábil, com procedimentos amostrais, baseados na avaliação de materialidade e risco - técnicas e práticas profissionais normatizadas e reconhecidas internacionalmente.
Para isso, a ANTT contará com o apoio de empresas verificadores independentes, como previsto no Decreto nº 9.957/2019 e já em vias de contratação para o encerramento do contrato de concessão da Via040.
Portanto, a ANTT se coloca em acordo com a conclusão do Tribunal, no sentido de que 'a metodologia de pagamento das indenizações pelos bens reversíveis não amortizados ou depreciados contemple as normas contábeis aplicáveis à espécie', vez que já o faz. Impugna-se, no entanto, a aplicação irrestrita do valor recuperável como métrica, porquanto sequer a norma contábil a impõe, também por constituir confusão entre a metodologia de contabilização de ativos da concessão e a apuração da indenização devida ao concessionário pelos 'investimentos realizados'.
III.4 O MODELO DA ANTT DE INDENIZAÇÃO PELOS INVESTIMENTOS VINCULADOS A BENS REVERSÍVEIS NÃO AMORTIZADOS PRESCINDE DE VALOR LIMITE (TETO) 
Outra premissa que se pretende ver revertida com o presente recurso diz respeito à necessidade de previsão de teto na metodologia de cálculo de indenizações.
Nos memoriais que antecederam o julgamento, esta Agência já demonstrou que o normativo que fundamenta o cálculo previsto no termo aditivo de relicitação admite hipóteses de glosas e correções, com vistas a 'ajustes' de eventuais impropriedades na apuração dos custos históricos.
A ANTT, após o devido processo regulatório, com a elaboração de análise de impacto regulatório e processo de participação e controle social, aprovou pelo seu órgão de deliberação máximo, a Resolução nº 5.860/2019, que, entre outras medidas, previu o cálculo da indenização pelos investimentos vinculados a bens reversíveis não amortizados ou depreciados, no caso de extinção antecipada dos contratos de concessão de rodovias, pelos custos históricos, admitidos 'ajustes' e glosas de determinadas espécies de despesas.
Ao final, este foi o texto normativo aprovado, nos excertos mais pertinentes:
Art. 2º Serão considerados reversíveis, para a finalidade desta Resolução, os bens utilizados na prestação de serviços de conservação, manutenção, monitoração e operação rodoviários, bem como a própria infraestrutura rodoviária sob concessão, tais quais:
 I - edificações, obras civis e melhorias localizadas no sistema rodoviário;
- máquinas, veículos e equipamentos; III - móveis e utensílios;
IV - equipamentos de informática;
V - sistemas, seus softwares e direitos associados, passíveis de transferência imediata, livres e desembaraçados de quaisquer ônus, alienação, caução, penhor ou gravames de qualquer natureza;
VI - projetos e estudos relacionados a melhorias e ampliação de capacidade do sistema rodoviário, aprovados pela ANTT, conforme disposição contratual e regulatória;
VII - licenças ambientais válidas;
VIII - despesas diretas com desapropriação e remoção de interferências; IX - investimentos em recuperação da rodovia, executados até a data prevista contratualmente, desde que mantidos os parâmetros de desempenho correspondentes ao marco contratual na extinção antecipada do contrato.
§ 1º Os bens de que tratam esse artigo somente serão considerados reversíveis:
I - se contribuírem para a continuidade da prestação do serviço público, auferindo benefícios econômicos futuros para o sistema rodoviário; e,
 II - quanto aos bens contemplados pelos incisos II a IV do 'caput' deste artigo, se forem de propriedade da concessionária e possuírem prazo de vida útil remanescente, conforme disposto no anexo III da Instrução Normativa RFB nº 1700, de 14 de março de 2017, e alterações posteriores.
§ 2º Não são considerados reversíveis os bens utilizados pela concessionária exclusivamente em atividades administrativas, bem como os investimentos realizados na prestação de serviços de conservação e manutenção do sistema rodoviário.
 (...) 
Art. 4º Os valores da indenização dos bens reversíveis serão calculados pelo custo histórico, considerando a base de ativos contábeis e seus ajustes constante da Seção II deste Capítulo.
 (...) 
Art. 6º O valor indenizável dos bens reversíveis será apurado considerando o seu custo histórico, aferido com base em registro de ativos contábeis, passível de ajustes por verificação independente, descontados os tributos que tenham sido recuperados, despesas financeiras, e depreciação e amortização ajustadas segundo o Art. 11.
Art. 7º Não serão indenizados valores registrados no ativo referentes a: I - margem de receita de construção;
II - adiantamento a fornecedores, por serviços ainda não realizados; III - bens e direitos que deverão ser cedidos gratuitamente ao Poder Concedente nos termos do contrato de concessão;
IV - despesas sem relação com a construção de ativos do sistema rodoviário ou aquisição de bens elencados no artigo 2º;
V - custos pré-operacionais, salvo aqueles que comprovadamente representem benefício econômico futuro ao sistema rodoviário;
VI - investimentos em bens reversíveis realizados acima das condições equitativas de mercado.
Art. 8º Os valores referentes a obras em andamento serão indenizados somente se os bens proverem serviços futuros à infraestrutura rodoviária. Parágrafo único. Eventual custo para reparar deterioração a obras em andamento será descontado do valor indenizável.
 (...) 
Art. 10. No caso de bens indenizáveis decorrentes de contratos com partes relacionadas, será realizada avaliação dos termos e condições dos contratos, seus aditivos e de sua execução.
Parágrafo único. Caso seja caracterizado que houve transferência de recursos em condições não equitativas de mercado, os valores acima dascondições equitativas de mercado não serão	considerados para indenização, sem prejuízo de outras providências cabíveis, devendo ser assegurado o contraditório e a ampla defesa para a parte controversa - de forma apartada. (grifou-se) 
Nota-se, do texto colacionado, a preocupação da Agência em aferir custos históricos de bens que efetivamente reverteram para o serviço e nas bases equitativas do mercado, mediante apoio de verificador independente para tanto. Para contratos celebrados com partes relacionadas, há especial atenção na sua aferição para evitar transferência indevida de renda.
Não à toa, em sede ainda preliminar da estimativa, a Via040 apresentou uma proposta inicial de indenização da ordem de R$ 1.638.037.633,03, valor que, após um primeiro crivo de admissibilidade, foi reduzido pela ANTT para R$ 1.170.301.545,06.
Isso demonstra que esta Agência não se furtou e não se furtará ao devido escrutínio no valor a ser indenização, sendo despiciendo que para tanto se lhe imponha observância de algum teto.
Qualquer parâmetro adotado de forma açodada neste processo de controle externo - sem fundamento em qualquer estudo técnico e oitiva da sociedade - tende a gerar distorções e frustrar o sucesso do modelo de concessões.
III.5 A INADEQUAÇÃO DA UTILIZAÇÃO DO EVTEA COMO PARAMETRO ADEQUADO PARA ESTABELECIMENTO DO VALOR LIMITE (TETO) 
Caso, de toda forma, este Tribunal decida pela necessidade de imposição de algum limite superior para a indenização, o que se admite apenas por hipótese para fins de argumentação, o EVTEA não pode ser o parâmetro a ser adotado, ante sua inadequação para tal finalidade.
O EVTEA é, de acordo com o Guia de Terminologias Usualmente Utilizadas do DNIT2, o conjunto de estudos desenvolvidos para avaliação dos benefícios sociais e econômicos decorrentes dos investimentos em implantação de novas rodovias ou melhoramentos de rodovias já existentes, com a identificação dos respectivos impactos ambientais decorrentes. A avaliação apura se os benefícios estimados superam os custos com os projetos e execução das obras previstas.
O estudo de viabilidade, como o próprio nome indica, consubstancia mero levantamento da sustentabilidade do negócio a partir de uma projeção de diversas variáveis: tráfego, PIB, custo de capital, câmbio, custo de insumos, custos administrativos, entre outros. O EVTEA tem uma finalidade exclusiva: orientar a precificação do empreendimento a ser licitado, quer pelo valor de outorga mínimo, quer pela tarifa máxima a ser admitida, a depender do critério do leilão. Nada além disso.
Exatamente por este caráter de estimação precária e paramétrica do EVTEA, os contratos de concessão de rodovias federais sob gestão da ANTT estabelecem que referidos estudos não assumem qualquer natureza vinculativa. É o que se extrai, inclusive, da subcláusula 2.4.1 do contrato de concessão celebrado entre esta Agência e a Via040:
2.4.1. As informações, estudos, pesquisas, investigações, levantamentos, projetos, planilhas e demais documentos ou dados, relacionados ao Sistema Rodoviário e à sua exploração, disponibilizados pela ANTT, foram realizados e obtidos para fins exclusivos de precificação da Concessão, não apresentando, perante as potenciais Proponentes, qualquer caráter vinculativo ou qualquer efeito do ponto de vista da responsabilidade do Poder Concedente perante as Proponentes ou perante a futura Concessionária.
Como já sustentado por esta Agência em manifestação apresentada no processo de arbitragem relacionado ao tema:
Sendo assim, o EVTEA é um conjunto de estudos realizados pela Administração para escolha de alternativas de projeto de concessão, e neste sentido, é apenas referencial, servindo como documento norteador do projeto de concessão e para definição da tarifa teto. Espera-se que o Privado seja mais eficiente e inovador que o setor público, caso contrário, perderia o sentido a transferência de tais obrigações a iniciativa privado.
 (...) 
Consequentemente, conforme previsto no Edital, tem-se que os valores previstos no EVTEA (Investimentos, Custos Operacionais, Receitas, etc.) servem apenas como meras estimativas para permitir o dimensionamento de uma tarifa de pedágio capaz de viabilizar o negócio, respeitando-se, por óbvio, o conjunto de obrigações contratualmente exigidas, assim como o retorno do capital próprio exigido pelos licitantes. (grifou-se) 
Por fim, registra-se que os investimentos previstos no EVTEA são estimados, em regra, com base em projetos de baixo nível de detalhamento (ex.: anteprojetos, custos paramétricos, etc.) , com riscos de superavaliação ou subavaliação compatíveis tão somente com a dinâmica do procedimento licitatório, em que se busca definir um valor de tarifa ou de outorga para embasar o leilão.
Utilizar as estimativas do EVTEA para subsidiar o valor devido para indenização pelos investimentos em bens reversíveis carrega consigo alto risco de enriquecimento sem causa do Estado (no caso de subavaliação) ou de enriquecimento sem causa do particular (no caso de superavaliação) .
Os dados contábeis, por sua vez, tendem a representar a realidade dos custos incorridos para execução dos investimentos em bens reversíveis, sujeitos à indenização.
Portanto, o EVTEA não pode servir de parâmetro de indenização, porque esta reflete apenas os investimentos realizados pelo concessionário e não amortizados - uma das variáveis precariamente estimadas no EVTEA, entre tantas outras.
III.6 OS ARGUMENTOS TÉCNICO-REGULATÓRIOS QUE FUNDAMENTARAM A NÃO ADOÇÃO DO TETO DO EVTEA NA VERSÃO FINAL DA RESOLUÇÃO Nº 5.860/2019
Embora fosse essa a proposta inicialmente levada à consulta pública, a previsão de um valor limite baseado no EVTEA foi posteriormente excluído na versão final aprovada pela Diretoria Colegiada. Para além das críticas apresentadas pelos participantes, a própria área técnica da Agência percebeu a inadequação regulatória desta medida.
Originalmente, foram estudados diversos métodos de indenização, culminando com a escolha da metodologia proposta na minuta de Resolução inicial. Entretanto, a metodologia apresentada na audiência pública supunha diversas simplificações que geravam algumas distorções no resultado quando não há Plano de Negócios, especialmente em função do uso do Fator D.
Verificou-se que, da leitura do art. 12, I e III, da proposta inicial, seria considerada como premissa o percentual de execução de todos os investimentos previstos no contrato de concessão e a exclusão de todos os investimentos não realizados, do início ao fim da concessão, a saber:
Art. 12 A definição do valor teto de indenização considerará como premissas:
I - o percentual de execução de todos os investimentos previstos no contrato de concessão;
AI - o novo prazo da concessão, considerando a sua extinção antecipada; III - a exclusão de todos os investimentos não realizados, do início ao fim da concessão.
No caso da Via 040, conforme descrito no Parecer Técnico nº 273/2020/GEFIR/SUINF/DIR, de 22/05/2020, (DOC.2) , as inexecuções e exclusões de investimentos foram calculadas via Fator D, e para os outros itens foi calculado um percentual teórico de inexecução. Ou seja, ficou evidente que a fiscalização da ANTT não pretende fazer medição de obra de forma semelhante a uma contratação de obra pública. A fiscalização não permite uma projeção no EVTEA do valor do bem reversível não amortizado como objetiva a Lei nº 13.448/2017, é possível a partir desse exercício tão somente uma aproximação do fluxo de caixa para o cálculo tarifário, como já argumentado inicialmente.
A proposta de teto incialmente apresentada foi amplamente questionada na audiência pública, em especial quanto à legalidade de se ter um teto para indenização como uma restrição ao direito disposto no art. 36 da Lei nº 8.987/1995. Por estas razões técnico-regulatórias, as contribuições foram aceitas pela Agência sob o seguinte argumento:
A contribuição foi aceita, principalmente, em razão de o modelo regulatório de fiscalização adotado pela ANTT, com base em atendimento de parâmetros técnicos e de desempenho, não ser adequado para prover todos os insumos necessários para o estabelecimento do valor teto com base na avaliação pelo Plano de Negócios ou EVTEA.
É preciso ter em mente que apenas parte dos investimentos previstos no EVTEA são considerados obrigatórios e possíveis de serem correlacionados com a execução do contrato de concessão. Por exemplo, os investimentos em recuperação e manutenção da rodovia, que correspondem a 43% do Capex previsto no EVTEA da Via 040, são meramente referenciais, tornando impossível correlacionar os valores previstos no EVTEA com o efetivamente executado pela concessionária.
Destarte, como já explanado nos itens III.3. e III.4 deste Agravo, considerando  (i) a impossibilidade jurídica - por ausência de amparo legal e contratual - de se pré-definir um valor teto pela indenização;  (ii)  o caráter exclusivamente referencial do EVTEA e o elevado nível de imprecisão das estimativas de investimento que o compõem; e  (iii)  a impossibilidade fática de se correlacionar parcela significativa dos investimentos previstos no EVTEA (ex.: manutenção e recuperação) ao efetivamente executado ao longo do contrato, a Agência, dentro do seu poder discricionário conferido por lei, ao longo do processo de controle e participação social regularmente conduzido, optou por modificar a versão inicial da minuta de resolução submetida à audiência pública.
III.7 A ECONOMICIDADE DO MODELO ADOTADO PELA ANTT: O VALOR DE INDENIZAÇÃO ESTIMADO ESTÁ ABAIXO DO VALOR PREVISTO NO EVTEA
Embora a ANTT discorde da premissa de adoção de limite superior para a fixação da indenização pelos investimentos não amortizados, e com mais ênfase se oponha à adoção do EVTEA enquanto teto, informa, apenas para fins argumentativos, que o valor estimado para indenização da Via040 está abaixo do montante previsto no EVTEA da respectiva licitação.
No que pese as dificuldades fáticas de se obter o valor efetivamente executado dos investimentos previstos no estudos de viabilidade em que embasam a licitação (como já registrado neste Agravo) , a Agência, a partir de cálculos preliminares, em análise do EVTEA que fundamentou a licitação da concessão objeto destes autos, estima que os investimentos correspondentes aos que foram realizados pela concessionária Via040 foram projetados em R$ 1.568.306.141,48, conforme arquivo juntado nesta oportunidade (DOC.3) e sintetizado na tabela a seguir:
	
	Valor
	Referência

	Valor a ser devolvido SEM deságio
	R$ 1.042.868.297,06
	Nov/2012

	IRT maio/2020
	1,5038391
	
	Valor a ser devolvido SEM deságio
	R$ 1.568.306.141,48
	Jul/2020

Isto é, o montante preliminarmente escrutinado pela ANTT para a indenização nesta fase inicial da relicitação, da ordem de R$ 1.170.301.545,06, já está abaixo do valor estimado no EVTEA, equivalente a R$ 1.568.306.141,48, promovendo.
Isso não significa que o EVTEA seja um bom referencial, podendo representar distorções caso a mesma lógica venha a ser aplicada em outros casos futuros.
III.8 A INADEQUAÇÃO DA APLICAÇÃO DO DESÁGIO DA LICITAÇÃO COMO LIMITADOR DA INDENIZAÇÃO
No presente Agravo, a ANTT visa reverter, também, a tese acolhida pelo Tribunal quanto à suposta oneração do Poder Concedente pelas ineficiências do concessionário na execução de obras e compras, a indicar pela 'ponderação decorrente das condições vencedoras da licitação', sugerindo a aplicação do deságio do leilão sobre o valor indenizável, como se extrai dos §§50 a 53 do Voto da Exma. Relatora do Acórdão 2611/2020-TCU-Plenário.
Neste ponto, aplica-se ao lance na licitação o mesmo racional relativo à finalidade do EVTEA: o lance do vencedor na licitação considera inúmeras variáveis, além dos custos dos investimentos. O licitante busca identificar no EVTEA e no negócio a ser licitado espaço para ganhos de eficiência, nos mais diversos aspectos, como estimação do tráfego, custo do capital a ser obtido com terceiros, obtenção de vantagem na barganha com fornecedores, etc.
Além disso, não há qualquer autorização legal para fazê-lo. Quer a Lei nº 8.987/1995, quer a Lei nº 13.448/2017 não preveem esta limitação pretendida pelo Tribunal no acórdão ora recorrido.
Também proposta na minuta original que levou à aprovação da Resolução nº 5.860/2019, a regra da aplicação do deságio à indenização foi suprimida após ampla discussão técnica, inclusive no âmbito dos novos contratos.
Na ocasião, a própria ANTT concluiu pela impossibilidade de aplicação do deságio no cálculo da indenização de bens reversíveis não amortizados, exatamente porque reflete diversas variáveis como custos de OPEX, condições de financiamento, percepção de risco do negócio, projeção de demanda.
A aplicação do deságio de 61,13% ofertado no leilão limitaria a indenização devida à Via040 ao valor de R$ 609.600.597,19, isto é, quase metade do valor preliminarmente estimado para indenização ao final da relicitação. O cálculo pode ser observado na tabela a seguir:
		Valor
	Referência

	Valor a ser devolvido SEM deságio
	R$ 1.042.868.297,06
	Nov/2012

	Deságio
	61,13%
	
	Valor a ser devolvido COM deságio
	R$ 405.362.907,07
	Nov/2012

	IRT maio/2020
	1,5038391
	
	Valor a ser devolvido COM deságio
	R$ 609.600.597,19
	Jul/2020

A SeinfraRodoviaAviação já argumentou recentemente em outra ocasião pela importância da projeção de demanda no VPL do negócio, no âmbito do TC Processo 016.936/2020-5, em que se aprecia a desestatização do sistema rodoviário de Aliança do Tocantins (TO) a Anápolis (GO) , compreendido pelas BR-153/TO/GO e 080/414/GO:
 (...) observa-se que o VPL sofre mais impactos frente a alterações do tráfego do que às variáveis Capex ou Opex. Ademais, vale observar que variações positivas (aumento) de tráfego causam aumento de VPL. O contrário ocorre para Capex e Opex. Comportamento semelhante é observado na TIR (taxa interna de retorno) do projeto frente às alterações das variáveis Tráfego, Capex ou Opex (...) 
Caso este mesmo contrato de concessão da BR-153/080/414/GO/TO venha a ser relicitado futuramente, como considerar o teto do EVTEA com o deságio ofertado pelo vencedor como limite para indenização, quando em verdade o valor estimado é muito mais influenciado pela projeção de demanda (receita) do que pelos 'investimentos realizados' (custos) pelo concessionário?
Por estas razões, novamente com as devidas vênias, a ANTT vem impugnar e requerer a reversão do entendimento do Tribunal de Contas da União, para afastar a aplicação de um limite superior às indenizações, em especial, em se tratando do EVTEA, bem como da aplicação do deságio ofertado pelo vencedor como parâmetro indenizatório.
III.9 A COMPATIBILIDADE DA METODOLOGIA PREVISTA NA RESOLUÇÃO Nº 5.860/2019 E NA MINUTA DE TERMO ADITIVO DE RELICITAÇÃO COM A JURISRPUDÊNCIA DO TCU
A respeito da metodologia com base nos custos históricos e na imposição de um limite superior, o voto condutor que fundamentou o Acórdão 2611/2020-TCU-Plenário invoca nos seus §§ 15 a 20 diversos precedentes do Tribunal para sustentar a inadequação do uso apenas do custo histórico para cálculo de indenizações em concessões, bem como para determinar a adoção de um limite superior ao quantum indenizatório.
A) PRECEDENTES DO SETOR DE FERROVIAS
De início, o acórdão ora recorrido pretende aplicar, por analogia, o entendimento firmado pela Corte de Contas nos processos envolvendo outorgas de infraestrutura ferroviária, citando os precedentes de prorrogação antecipada da Estrada de Ferro Carajás (Acórdão 1946/2020-TCU-Plenário) e da Estrada de Ferro Vitória a Minas (Acórdão 1947/2020-TCU-Plenário) , bem como a subconcessão da Ferrovia Malha Paulista (Acórdão nº 2.876/2019) .
Antes de abordar a jurisprudência do Tribunal, importa destacar que os contratos de concessão no setor rodoviário mais recentemente submetidos à apreciação da Corte de Contas ou já celebrados acolhem a metodologia contábil dos ativos, para fins de indenização, e afastam expressamente a realização de reavaliação de valor recuperável para esta finalidade. Transcreve-se a cláusula padrão adotada:
Contrato de subconcessão da Ferrovia Norte-Sul Tramo Central
36.4. O cálculo da indenização dos bens não amortizados será feito com base no valor contábil constante nas demonstrações contábeis da Subconcessionária, apurado segundo a legislação aplicável e as regras contábeis pertinentes, desconsiderados os efeitos de eventual reavaliação de ativos, salvo quando essa tiver sido feita com autorização expressa e sem ressalvas nesse sentido da ANTT.
2º termo aditivo ao contrato de concessão da Ferrovia Malha Paulista (prorrogação antecipada) 
36.4. O cálculo da indenização dos bens não amortizados será feito com base no valor contábil constante nas demonstrações contábeis da Subconcessionária, apurado segundo a legislação aplicável e as regras contábeis pertinentes, desconsiderados os efeitos de eventual reavaliação de ativos, salvo quando essa tiver sido feita com autorização expressa e sem ressalvas nesse sentido da ANTT.
Minuta do termo aditivo ao contrato de concessão da Ferrovia Estrada de Ferro Carajás (prorrogação antecipada) 
35.4. O cálculo do valor da indenização dos bens não amortizados será feito com base no valor contábil constante nas demonstrações contábeis da Concessionária, apurado segundo a legislação aplicável e as regras contábeis pertinentes, desconsiderados os efeitos de eventual reavaliação de ativos, salvo quando essa tiver sido feita com autorização expressa e sem ressalvas nesse sentido da ANTT.
Nota-se, portanto, que no setor ferroviário também se prestigia a observância da Lei nº 8.987/1995 ao se pactuar a indenização dos 'investimentos realizados', isto é, do ativo implementado pela concessionária, independentemente da variação do valor do negócio ou do contrato.
Ao apreciar a prorrogação antecipada dos contratos de concessão das Estradas de Ferro Carajás e Vitória-Minas, com todas as vênias devidas, o Tribunal não 'determinou a observância de teto ao valor das indenizações por bens reversíveis', como registra o § 16 do Voto condutor do Acórdão ora recorrido.
Na realidade, naquela oportunidade, o Tribunal reconheceu que há necessidade de se considerar na contabilização da Base de Ativos, que compõe o Modelo Econômico Financeiro da prorrogação antecipada, os valores previamente autorizados em Resoluções da Agência que analisaram projetos e orçamentos previamente à execução de investimentos pela concessionária.
Explica-se. Ao longo da análise dos valores registrados nas bases de ativo da EFC e EFVM, que consistiam em variáveis de entrada do modelo econômico financeiro (MEF) e impactavam no valor da outorga a ser paga no processo de prorrogação, o TCU identificou que parcela dos investimentos previstos nas referidas bases de ativos estavam relacionados a orçamentos com valores autorizados em Resoluções específicas da ANTT.
Em verdade, foram exarados atos específicos da ANTT condicionando à execução dos investimentos limitados a valores de orçamento aprovados pela Agência e com determinação de registros específicos na contabilidade das concessionárias - prática que não mais ocorre atualmente na análise e autorização de investimentos do setor ferroviário.
Nesse sentido, para essas autorizações de investimentos específicas, os Acórdãos nº s 1.946/2020 e 1.947/2020 determinaram (item 9.2.2) que a análise da modelagem econômica-financeira 'considere, em alguma medida, a partir de critérios de risco e materialidade, as análises empreendidas por ocasião das autorizações de investimentos expedidas pela Agência Reguladora'.
Portanto, o Tribunal de Contas da União não definiu um teto global para indenização de todos os investimentos no caso de extinção antecipada dos contratos de concessão (prevalece neste caso a regra contratual de indenização pelo valor contábil) , mas apenas definiu que, na análise da MEF das prorrogações antecipadas seja considerada, 'em alguma medida', as análises orçamentárias realizadas pela ANTT em parcela de investimentos autorizados previamente por Resoluções da Agência.
No mesmo acórdão, o Rel. Min. Bruno Dantas demonstrou deferência ao método contábil adotado pela ANTT e entendeu incumbir a esta Agência a realização de escrutínio dos valores constantes das demonstrações financeiras no caso concreto, sem fazer qualquer menção a um limite superior global:
Quanto à forma de cálculo de apuração da indenização, não há pretensão deste Tribunal de que seja utilizado critério estranho ao previsto no contrato, qual seja, o contábil. Não obstante, conforme disposição contratual expressa, esse custo está sujeito à avaliação técnica e financeira pelo Poder Concedente.
Desse modo, não vejo como a ANTT se eximir de, ao menos, cotejar os valores autorizados com os efetivamente contabilizados. A decisão sobre eventuais glosas dependerá do exame do caso concreto, sendo inviável um juízo nesta oportunidade. (grifou-se) 
Ao analisar a correção do processo de prorrogação antecipada do contrato de concessão da Malha Paulista, o Tribunal, bem verdade, reconheceu a existência de assimetria de informações entre regulador e regulado, em especial, na averiguação dos custos do empreendimento.
Nada obstante, naquela oportunidade, a Corte de Contas externou preocupações quanto à admissão da contabilidade apresentada pela concessionária quando desprovida de qualquer escrutínio por parte da Agência. Além disso, o Plenário reforçou o risco decorrente da assimetria de informações especialmente nas transações intra-grupo, isto é, no que diz respeito à fixação de preços de transferências, determinando a adoção do parâmetro de preços praticados pelas demais concessionárias. Esta foi a fundamentação do voto do Min. Augusto Nardes no Acórdão 2876/2019-TCU-Plenário:
Sem embargo dessas novas informações da ANTT, não me parece que a existência desse cadastro é suficiente para mitigar os riscos de assimetria de informações, tampouco assegurar a exatidão dos dados relacionados aos ativos cadastrados, pois, conforme transcrevi acima, se trata de um sistema alimentado e mantido pelas próprias concessionárias.
Diante disso, considerando que a base de ativos da Malha Paulista foi elaborada pela própria concessionária sem ter havido qualquer conferência até então, concluo como presente o risco de existirem itens com avaliações não fidedignas.
 (...) 
Concordo também com os apontamentos acerca da sobrestimação dos custos das atividades alternativas e das operações acessórias.
Como bem demonstrou a SeinfraPortoFerrovia, a representatividade destes em relação às respectivas receitas acessórias encontra-se injustificadamente superior aos parâmetros das demais concessionárias de ferrovias.
Para a definição da proporção custo/receitas acessórias, a ANTT se valeu de informações contábeis da própria concessionária para o período 2012-2015, que considerou, basicamente, os serviços acessórios prestados em sua própria frota e na frota que transitou em sua malha ferroviária.
Entretanto, ponderando-se a assimetria de informações entre a concessionária e o Poder Público, a facilidade de manipulação destes registros e considerando que a quase totalidade do fluxo de transporte na Malha Paulista advém da Malha Norte, sendo que ambas as concessionárias pertencem ao mesmo grupo empresarial, pode-se inferir como elevada a probabilidade de que tais valores não retratem com fidedignidade os custos nem as receitas efetivamente incorridas.
Possivelmente por isso, a razão custo/receita acessória obtida pela ANTT foi de 21,06%, enquanto que, nas demais concessionárias pesquisadas, esse percentual é inferior a 6%.
Desse modo, compartilho do entendimento da unidade instrutora de que os custos das operações acessórias estão injustificadamente acima dos parâmetros usuais.
Divirjo, contudo, da proposta de recomendar que a ANTT proceda à devida reavaliação destes. Em vez disso, reputo adequado determinar a reavaliação da metodologia empregada, face aos riscos devidos à assimetria de informações, conforme abordei nos parágrafos acima, e que, independentemente da nova metodologia que vier a ser empregada, adote como balizador a razão custos/receitas acessórias verificada nos contratos das demais concessões ferroviárias, devidamente tratados, salvo se houver justificativas fundamentadas para eventuais distorções. (grifou-se) 
Como se extrai do julgado, há fundado temor do Tribunal com a realização de um crivo pela ANTT sobre as demonstrações financeiras, bem como com as transações com partes relacionadas e o caráter equitativo dos lançamentos contábeis correspondentes. A esse respeito, a metodologia aprovada pela ANTT no âmbito da Resolução nº 5.860/2019 dá o devido tratamento, na linha do que já defendido pelo Tribunal, quanto à realização de glosas e quanto ao escrutínio das transações entre partes relacionadas, nesses termos:
Art. 2º Serão considerados reversíveis, para a finalidade desta Resolução, os bens utilizados na prestação de serviços de conservação, manutenção, monitoração e operação rodoviários, bem como a própria infraestrutura rodoviária sob concessão, tais quais:
I - edificações, obras civis e melhorias localizadas no sistema rodoviário;
- máquinas, veículos e equipamentos; 
III - móveis e utensílios;
IV - equipamentos de informática;
V - sistemas, seus softwares e direitos associados, passíveis de transferência imediata, livres e desembaraçados de quaisquer ônus, alienação, caução, penhor ou gravames de qualquer natureza;
VI - projetos e estudos relacionados a melhorias e ampliação de capacidade do sistema rodoviário, aprovados pela ANTT, conforme disposição contratual e regulatória;
VII - licenças ambientais válidas;
VIII - despesas diretas com desapropriação e remoção de interferências;
IX - investimentos em recuperação da rodovia, executados até a data prevista contratualmente, desde que mantidos os parâmetros de desempenho correspondentes ao marco contratual na extinção antecipada do contrato.
1º Os bens de que tratam esse artigo somente serão considerados reversíveis:
I - se contribuírem para a continuidade da prestação do serviço público, auferindo benefícios econômicos futuros para o sistema rodoviário; e,
- quanto aos bens contemplados pelos incisos II a IV do 'caput' deste artigo, se forem de propriedade da concessionária e possuírem prazo de vida útil remanescente, conforme disposto no anexo III da Instrução Normativa RFB nº 1700, de 14 de março de 2017, e alterações posteriores.
2º Não são considerados reversíveis os bens utilizados pela concessionária exclusivamente em atividades administrativas, bem como os investimentos realizados na prestação de serviços de conservação e manutenção do sistema rodoviário.
 (...) 
Art. 10. No caso de bens indenizáveis decorrentes de contratos com partes relacionadas, será realizada avaliação dos termos e condições dos contratos, seus aditivos e de sua execução.
Parágrafo único. Caso seja caracterizado que houve transferência de recursos em condições não equitativas de mercado, os valores acima das condições equitativas de mercado não serão considerados para indenização, sem prejuízo de outras providências cabíveis, devendo ser assegurado o contraditório e a ampla defesa para a parte controversa - de forma apartada. (grifou-se) 
Há, assim, total aderência entre a metodologia de cálculo de indenizações aprovada pela ANTT para o setor rodoviário e a jurisprudência recente do Tribunal no âmbito das concessões ferroviárias.
 INCLUSÃO DE INVESTIMENTOS NÃO ORIGINALMENTE PREVISTOS NOS CONTRATOS DE CONCESSÃO E PREVISÃO DO MODELO COMPETITIVO
O Tribunal também acolheu entre suas razões de decidir o precedente fixado pelo Acórdão 738/2017-TCU-Plenário, em que analisou a regularidade da prorrogação dos contratos de concessão da 1ª Etapa do Procrofe.
Com as devidas vênias, não se mostra adequada a invocação do precedente ao presente caso. Naquela oportunidade, o Tribunal avaliou o processo de inserção de novos investimentos ao longo da execução dos contratos com fundamento em projetos e orçamentos apresentados pelas concessionárias. Concluiu que este procedimento decorre do regime de regulação por custos, com as ineficiências advindas da assimetria de informação.
Momento contratual distinto, no encerramento se apura a indenização devida à concessionária pelos investimentos não amortizados, tomando como parâmetro instrumento diverso de projetos e orçamentos, quais sejam, as demonstrações financeiras das concessionárias - devidamente auditadas por auditores independentes, de acordo com as normas contáveis e, no caso de relicitação, escrutinadas por verificador independente contratado pela ANTT.
A assimetria de informação, mesmo presente nas diversas interações entre regulador e regulado, é mitigada por mecanismos regulatórios previstos na legislação e na regulamentação, tais como possibilidade de glosas, como já explicitado acima, e emprego do verificador independente.
Tampouco o Acórdão 1174/2018-TCU-Plenário, que apreciou a validade dos atos de outorga da Rodovia de Integração do Sul (RIS) , pode ser tido como paradigma no julgamento do presente caso.
Naquela ocasião, o Tribunal determinou à ANTT a previsão do modelo competitivo pelos concessionários, também para contratação de investimentos não previstos originalmente no contrato de concessão. Novamente, o precedente trata de momento contratual distinto ao do encerramento ao disciplinar as contratações executadas pelo concessionário ao longo da execução do contrato.
Embora o mecanismo competitivo idealmente pretenda trazer uma busca pelo 'valor de mercado' das obras e serviços contratados, não afasta a possibilidade de se adotar a metodologia contábil para aferição das indenizações devidas, com as devidas glosas admitidas pela regulação prevista na Resolução nº 5.860/2019 e no termo aditivo a ser celebrado para formalizar a relicitação.
Ademais, o próprio Tribunal reconheceu não ser o processo de controle externo o foro próprio para debates regulatórios estruturais, que impactam de sobremaneira na relação contratual. Cite-se trecho do voto do Min. Relator Bruno Dantas:
Reputo que a atuação mais consistente do regulador quanto ao aspecto de inclusão de novos investimentos passará também pelo aprimoramento das normas atualmente vigentes, a exemplo da Resolução-ANTT 3.651/2011, procurando adotar mecanismos que permitam incorporar aos orçamentos os efeitos que seriam verificados caso as obras ou serviços passassem por um procedimento competitivo.
Outro aspecto diz respeito à própria efetividade da atuação da Agência no procedimento de inclusão de novos investimentos. Contudo, como muito bem colocado pelo eminente Procurador, este processo não é foro adequado para tratar dessas duas questões. Seja pelo escopo de abrangência destes autos, qual seja o acompanhamento de um processo. (grifou-se) 
A ANTT pugna, portanto, que o Tribunal exerça sua autocontenção quanto às escolhas regulatórias exercidas pela Agência e distinga os precedentes ora colacionados ao presente caso, em que se discute a adequada metodologia para apuração de indenizações, sendo legítima a adoção das demonstrações financeiras devidamente auditadas um ponto de partida admissível para o cálculo, seguido das devidas glosas e verificações.
PRECEDENTES DE RESGUARDO À DISCRICIONARIEDADE NORMATIVA DO GESTOR PÚBLICO
A proposta de alteração da metodologia adotada pela ANTT após o devido processo regulatório acaba por adentrar espaço legítimo de discricionariedade do regulador e afrontar a consagrada jurisprudência da Corte de Contas a partir do Acórdão nº 1.703/2004, no qual o Ministro Benjamin Zymler evidenciou o respeito devido às opções normativas da autoridade reguladora, sobretudo quando expressamente autorizadas em lei:
Quando os atos supostamente irregulares forem do primeiro tipo, ou seja, quando as entidades reguladoras tiverem violado expressa disposição legal, o Tribunal pode determinar a esses entes que adotem as providências necessárias à correção das irregularidades detectadas. Por outro lado, quando se tratar de atos discricionários, praticados de forma motivada e visando satisfazer o interesse público, esta Corte de Contas pode unicamente recomendar a adoção de providências consideradas por ela mais adequadas. Afinal, nessa última hipótese, a lei conferiu ao administrador uma margem de liberdade, a qual não pode ser eliminada pelo Tribunal de Contas da União. Contudo, caso o ato discricionário sob enfoque contenha vício de ilegalidade, esta Corte de Contas será competente para avaliá-lo e para determinar a adoção das providências necessárias ao respectivo saneamento, podendo, inclusive, determinar a anulação do ato em questão. (grifou-se) 
No mesmo sentido, é importante colacionar excerto do brilhante voto proferido pelo Ministro Bruno Dantas na apreciação do processo de prorrogação antecipada da¿concessão da Estada de Ferro Carajás (EFC) , objeto do recente Acórdão 1946/2020-TCU-Plenário:
Em suas manifestações nestes autos, a ANTT, para além das questões específicas de mérito, mostrou irresignação acerca de algumas propostas formulada pela unidade instrutora quanto a aspectos relacionados à discricionaridade de decisões da Agência, à suposta extrapolação do poder de determinação deste Tribunal, baseado em dispositivos legais supostamente impróprios, em princípios com elevada carga de abstração ou carente de fundamentação. Suscitou, também, a inobservância de procedimentos de auditoria estabelecidos pelo próprio Tribunal, tais como os relacionados à amostragem ou ao estabelecimento de critério/referencial apropriado de comparação.¿
Tais discussões não são novas, uma vez que já foram trazidas em diversos processos perante este Tribunal.¿Pode se dizer que o exercício do poder de controle de atos regulatórios e relacionados à definição de políticas públicas encontra-se em uma tênue fronteira que demanda constante exercício de autocontenção para que este Tribunal, no exercício de suas competências, evite o voluntarismo e respeite o legítimo espaço de discricionaridade do gestor e do regulador.¿  (grifou-se) 
Esta Agência considera relevante expor ao Tribunal sua discordância com entendimento fixado no acórdão ora recorrido, uma vez que a própria Corte de Contas tem prestigiado o dever de autocontenção do controle externo e buscado resguardar o espaço discricionário conferido pelo legislador ordinário à ANTT na definição da metodologia para valoração de bens reversíveis.
IV. DA ADEQUAÇÃO DA TARIFA FIXADA NO TERMO ADITIVO
Como já afirmado, a ANTT concorda com o ajuste que se faz necessário para prever a incidência, além da correção monetária pelo IPCA, também da taxa de desconto temporal que remunera a receita arrecadada a maior por força da tarifa de pedágio praticada. Nada obstante, esta Agência se contrapõe a outras determinações realizadas pelo Tribunal no Acórdão 2611/2020-TCU-Plenário.
IV.1 FATOR D
Ao contrário do afirmado no § 93 do Voto da Exma. Ministra Relatora, o termo aditivo de relicitação não promove exclusão de nenhum parâmetro de desempenho, permanecendo exigíveis os sete indicadores de pavimento e sinalização indicados no Anexo V do contrato de concessão, quais sejam:
1. Ausência de depressões, abaulamentos ou áreas exsudadas na pista ou no acostamento
2. Ausência de desnível entre faixas de tráfego contíguas
3. Ausência de desnível entre a faixa de tráfego e acostamento
4. Ausência de flecha nas trilhas de roda, conforme parâmetros de desempenho
5. Cumprimento dos limites de Irregularidade Longitudinal Máxima (IRI) 
6. Cumprimento dos limites máximos de áreas trincadas (TR) 
7. Atendimento aos parâmetros de desempenho para sinalização horizontal e vertical
Consoante previsto no Quadro 3.1.1 do PER transcrito abaixo, cada um dos indicadores acima apresenta diferentes graus de exigência a medida que a outorga avança da fase de Trabalhos Iniciais (9 meses) para a fase de Recuperação (60 meses) , até entrar na fase de Manutenção, perdurando até o final da concessão (360 meses) , a saber:
Tendo o termo aditivo adotado como parâmetros de desempenho exigíveis aqueles previstos para a fase de trabalhos iniciais, não poderia a nova tarifa de pedágio remunerar parâmetros superiores àqueles exigíveis.
Assim, adotou-se o Fator D na forma do Anexo V do contrato de concessão como forma de excluir valores percentuais referentes a parâmetros de desempenho cujos patamares da fase de recuperação e manutenção fossem superiores àqueles da fase de trabalhos iniciais, evitando-se remunerar a concessionária por parâmetros inferiores àqueles que deveriam ser verificados no 8º ano de concessão, ora em curso.
Ocorre que, ao mesmo tempo em que a tarifa deveria excluir parâmetros de desempenho que não mais seriam exigíveis, não poderia desconsiderar o fato de que a concessão se encontra no 8º ano, já tendo ultrapassado a fase de recuperação, encontrando-se em fase de manutenção, o que implica reconhecer eventuais gastos da concessionária para atingimento de parâmetros de desempenho, de forma proporcional.
Nesse sentido, considerando a recusa da concessionária em apresentar relatórios de monitoração a partir do final do 5º ano de concessão, impedindo aferição de parâmetros de desempenho do sistema rodoviário, como premissa da ANTT para relicitação foram integralmente excluídos valores referentes a parâmetros de desempenho das fases de recuperação e manutenção para os trechos não duplicados.
Contudo, em que pese o atual estado de inadimplência da outorga, não se pode negar que os trabalhos iniciais foram comprovadamente concluídos e aceitos pela ANTT, fato sem o qual sequer teria sido autorizado o início da cobrança de pedágio. Ademais, reconhecidamente houve duplicação de 70,1 km de rodovia, entregues já com parâmetros de desempenho mais elevados, equivalentes à fase de manutenção, ocorrendo investimentos com característica e escopo de obras de manutenção nos primeiros anos da concessão.
Assim, a tarifa de pedágio sugerida no termo aditivo excluiu integralmente os valores equivalentes a parâmetros de desempenho inadimplidos pela Concessionária (aqueles posteriores aos Trabalhos Iniciais) salvo para os 70,1 km duplicados de rodovia, cujos valores para indicadores de manutenção também foram mantidos de forma proporcional até o 8º ano de outorga, equivalente a 16,330413% do valor total previsto ao longo de todo o período de 30 anos de concessão.
Além disso, a porcentagem de 16,330413% considera a execução integral dos serviços de conservação do Sistema rodoviário, visto que o objeto da frente de conservação é o conjunto de operações preventivas, rotineiras e de emergência realizadas com o objetivo de preservar as características técnicas e físico-operacionais do Sistema Rodoviário e das instalações da Concessionária, serviços que naturalmente fazem parte do escopo das atividades rotineira da concessionária na rodovia ao longo da existência do contrato de concessão.
Em outras palavras, a tarifa do termo aditivo somente contemplou percentual de 16,330413% que corresponde aos serviços de recuperação (até trabalhos iniciais - ano 1, para os 7 parâmetros de desempenho) , manutenção (até o ano 8 - fev/22 - apenas para os 70,1 km duplicados) e conservação (até o ano 8 - fev/22 para todo o sistema rodoviário) efetivamente realizados pela concessionária.
Por todo o exposto, permanecem válidos e exigíveis durante a vigência do termo aditivo todos os 7 (sete) indicadores da pavimentação e sinalização descrito no anexo V do contrato de concessão, nos patamares previstos para a fase de Trabalhos Iniciais, e conforme periodicidade exigíveis no PER avençado, inclusive para fins de sanções e reequilíbrio econômico-financeiro, não tendo a tarifa de pedágio sugerida remunerado qualquer investimento não realizado ou excluído.
IV.2 COEFICIENTE DE AJUSTE TEMPORAL (CAT) 
O Coeficiente de Ajuste Temporal (CAT) foi criado para atender ao Acórdão 283/2016-TCU-Plenário no âmbito do processo de outorga da concessão da BR-476/153/282/480/PR/SC. De acordo com a Nota Técnica nº 49/2016/GEROR/SUINF, de 22 de março de 2016: 
 (...) o Fator D aplicado inicialmente foi concebido para concessões com obras concentradas no início do prazo contratual de concessão, não considerando o fator tempo na sua calibragem. (...) Tal fenômeno ocorre pela incapacidade de o Fator D original recuperar totalmente a parcela da tarifa auferida previamente ao ano programado para o evento, uma vez que sua aplicação ocorre somente a posteriori.
 (...) 
Desenvolveu-se, assim, equação de matemática financeira, que possui a propriedade de recuperar o valor dos recursos no tempo, a partir da sua progressividade ao longo do período de concessão, em função de três variáveis: TIR, prazo de concessão e ano de ocorrência de ocorrência do desequilíbrio.
Essa metodologia de ajuste temporal do Fator D foi absorvida pela Resolução ANTT nº 5.850/2019. A esse respeito a NOTA TECNICA nº 0.95/2018/GEREF/SUINF, de 6/12/20183, que fundamentou a proposta de Resolução em tela propõe o seguinte:
O Fator D será ajustado por meio do Coeficiente de Ajuste Temporal (CAT) com objetivo de adequar o equilíbrio entre receitas e despesas no tempo.
O Coeficiente de Ajuste Temporal é um valor pré-fixado que será multiplicado pelo percentual de Desconto de Reequilíbrio a ser aplicado, de forma a recuperar as receitas auferidas anteriormente à exclusão da obrigação, mantendo a neutralidade do Fator D no caso de exclusão de obrigações contratuais.'
Restando previsto na Resolução nº 5.850, de 16 de julho de 2019:
Art. 4º O Desconto ou Acréscimo de reequilíbrio, quando previsto contratualmente, terá incidência exclusiva sobre a TBP vencedora do leilão revisada, não incidindo sobre a tarifa do FCM.
1º Para os contratos em que não houve exigência no certame da entrega do FCO, referente ao plano de negócios vencedor do leilão, a exclusão de obrigações contratuais previstas no PER será realizada com aplicação do Fator D contínuo, da seguinte forma:
I - Haverá previsão de incidência do Coeficiente de Ajuste Temporal  (CAT) , conforme Anexo II, com objetivo de adequar o equilíbrio entre receitas e despesas no tempo;
O Anexo II da referida resolução, por sua vez, explica a metodologia a ser adotada:
'O Coeficiente de Ajuste Temporal é um valor pré-fixado que será multiplicado pelo percentual de Desconto de Reequilíbrio a ser aplicado, de forma a recuperar as receitas auferidas anteriormente à exclusão da obrigação, mantendo a neutralidade do Fator D no caso de exclusão de obrigações contratuais.
 (...) 
A equação de matemática financeira, exposta a seguir, calcula o Coeficiente de Ajuste Temporal em função de três variáveis: TIR, prazo de concessão e ano de ocorrência do desequilíbrio:
Onde:
CAT: Coeficiente de Ajuste Temporal
taxa de desconto utilizada no EVTEA
ano de ocorrência do desequilíbrio
prazo da concessão
Aplicando a equação matemática descrita acima para a terceira etapa Fases I e III, é possível gerar a Tabela 1 com os valores de Coeficiente de Ajuste temporal (CAT) para cada ano da concessão (ano de retirada da obrigação - m) , considerando:
I - Taxa de desconto (r) de 7,2% (utilizada nos estudos de viabilidade) ,
II - Prazo da concessão de 30 anos (p) .
Tabela 1: Coeficiente de Ajuste Temporal para cada ano de concessão
O valor do Desconto de reequilíbrio calculado pela metodologia descrita no contrato de concessão, multiplicado pelo Coeficiente de Ajuste Temporal do ano em que o serviço estiver sendo excluído no PER, será o desconto a ser aplicado sobre a Tarifa Básica de Pedágio nas revisões ordinárias subsequentes.
Em resumo, o CAT é multiplicado pelo Fator D contínuo nas tarifas subsequentes com o objetivo de equilibrar os ganhos auferidos anteriormente à exclusão da obrigação, e deve ser aplicado ao ano subsequente à exclusão da obrigação. Ou seja, é aplicado a um contrato de p anos, para a exclusão de uma obrigação no ano m, aplicado em m+1.
No caso do termo aditivo da Via 040 o Fator D é calculado em uma simulação do ano 8, aplicado ao ano 6, ou seja, existem obrigações excluídas em que não houve ganhos tarifários auferidos anteriormente, e não seria devida a aplicação do CAT.
Além disso, os ganhos auferidos antes do ano 6 (m+1) em que o Fator D será aplicado, em função das exclusões do ano 5 (m) , referem-se a um ganho de uma tarifa calculada para 30 anos (p) . Entretanto, o prazo do contrato com o termo aditivo será de 8 anos. Inclui-se aqui uma variável não prevista na metodologia de cálculo do CAT, que é a interrupção do contrato.
Não se trata aqui de um novo contrato, com um novo fluxo de caixa, mas sim de uma quebra temporal, com suspensão de obrigações e frustração de receitas, não cabendo portanto, a aplicação do CAT como concebido no contrato da RIS ou na Resolução nº Resolução nº 5.850, de 16 de julho de 2019.
Por fim, a celebração de um termo aditivo pressupõe um acordo entre as partes, ocorre que sobre o item específico não foi possível um entendimento comum sobre a aplicação do coeficiente. De toda forma, a ANTT entende que eventuais ganhos indevidos não compensados podem ser calculados e descontados da indenização no encontro de contas ao final da concessão.
IV.3 RECEITA ARRECADADA A MAIOR DURANTE A VIGÊNCIA DA CAUTELAR ARBITRAL - FATOR C
Esta Agência Reguladora não tem qualquer dúvida de que o valor cobrado a maior pela concessionária desde 10/10/2018, em razão de decisão liminar exarada pelo Juízo da 17ª Vara Federal Cível da Seção Judiciária do Distrito Federal, nos autos da Ação Cautelar nº 1014300-37.2018.4.01.3400 (DOC.4) , que manteve a tarifa em R$ 5,30 (cinco reais e trinta centavos) , posteriormente mantida pelo Tribunal Arbitral nos autos do Processo Arbitral 23932/GSS/PFF, em curso perante a Corte Internacional de Arbitragem da Câmara de Comércio Internacional - CCI, é indevida. Não por outra razão permanece litigando acerca da matéria nos autos Processo Arbitral 23932/GSS/PFF.
Todavia, a Ordem Processual n.º 03, de 7 de janeiro de 2020, proferida pelo Tribunal Arbitral, assim concluiu:
V. DISPOSITIVO
Nota-se, portanto, que a revogação da medida cautelar - em detrimento de sua manutenção na fase atual deste procedimento apresentaria mais riscos ao interesse público em decorrência de provável deterioração dos serviços, além de prejuízos muito mais significativos aos usuários em decorrência da sua não prestação. Assim, a revogação da medida provisória pré-arbitral não se mostra adequada.
Oportuno destacar, ainda, que a liminar foi deferida pelo MM.
Juízo Federal da 17ª Vara Federal do Distrito Federal e mantida em julgamento de recurso pelo Tribunal Regional Federal da 1ª Região.
Com base nos fundamentos acima, portanto, o Tribunal Arbitral deliberou e concluiu que a medida cautelar deverá ser mantida, pois as premissas básicas de sua concessão continuam presentes, sendo mais adequada - neste momento procedimental - a manutenção da base tarifária do contrato (no patamar estipulado em 2017) , a proibição de aplicação de penalidades (administrativas ou contratuais) por parte do Poder Concedente e a inexigibilidade de obrigações atreladas aos investimentos públicos (conforme proporção prevista em contrato) , até nova análise após a instrução no curso do procedimento. (grifou-se) 
Por certo, tendo o juízo arbitral optado por manter o acautelamento com base em outros fundamentos, quais sejam, a necessidade de manutenção do nível tarifário acima do entendido  como devido  pela  ANTT  para assegurar a continuidade da prestação do serviço e, em se tratando de juízo ainda perfunctório, não teria sido possível apreciar a correção da aplicação do Fator D pela Agência Reguladora.  Cite-se trecho da decisão arbitral:
Os argumentos trazidos pela REQUERIDA (ANTT) , ainda que relevantes em seu pleito pela revogação da tutela provisória judicial, dizem respeito à análise meritória (ofensa ao interesse público, vulnerabilidade social e baixa eficiência da REQUERENTE (Via040) na execução do contrato) - pano de fundo deste procedimento - que deverá ser esmiuçado quando da prolação da sentença.
Assim, ainda que se admita que a REQUERENTE não cumpriu suas obrigações plenamente, é ela quem administra a rodovia, prevalecendo - ao menos, por ora - o interesse público primário da continuidade desta prestação de serviços públicos.
 (...) 
143. Diante dessa dualidade de argumentações, salienta-se que decidir por suposto reequilíbrio econômico-financeiro do contrato em sede cognição sumária atentaria contra os direitos do Concessionário.
144. A base tarifária foi estabelecida pelo Poder Concedente no momento da contratação e, portanto, não poderia agora - sem qualquer análise mais aprofundada - reduzir esses valores, que é uma garantia da Concessionária.
Ou seja, a ANTT está obrigada por força de decisão cautelar em sede arbitral a manter a tarifa em R$ 5,30. Assim, por razões alheias à sua vontade, pelo menos não no curto prazo, com ou sem o processo de relicitação, esta Agência não pode reduzir a tarifa.
Não obstante a determinação arbitral de manutenção da tarifa de pedágio em R$ 5,30 (cinco reais e trinta centavos) , tendo em vista que o cálculo da Tarifa de Pedágio proposto, considerando a suspensão das obrigações de investimentos não essenciais disposta no Termo Aditivo, não tem relação com eventos anteriores à data de sua assinatura, não coube considerar qualquer valor de Fator C anteriormente aplicado na fórmula do atual Fator C.
Mas há que se ressaltar que os seguintes eventos - considerando apenas o período de vigência do Termo Aditivo a ser pactuado - serão apurados e reequilibrados via Fator C nas revisões a ocorrerem durante sua vigência, nos termos a serem definidos neste:
· Atualização do IRT definitivo, se for o caso;
· Alteração da alíquota de Imposto Sobre Serviços de Qualquer Natureza (ISSQN) ;
· Atualização dos dados projetados considerados;
· Isenção judicial da Cobrança de Pedágio - Conselheiro Lafaiete;
· Modicidade das Receitas Extraordinárias auferidas;
· Outros desequilíbrios que venham a ocorrer, conforme a matriz de risco contratual.
Por outro lado, especificamente quanto aos valores arrecadados a maior desde 10/10/2018, em razão da decisão liminar anteriormente mencionada a Nota Técnica nº  2463/2020/GEGEF/SUROD/DIR abordou sobre o assunto no § 35:
Tendo em vista a decisão proferida em 08 de outubro de 2018, relativa à Ação Cautelar nº 1014300-37.2018.4.01.3400 - 17ª Vara Federal Cível da Seção Judiciária do Distrito Federal, que entre outros itens determina que a ANTT se abstenha de promover redução tarifária até que haja decisão arbitral, para o cálculo da Tarifa de Pedágio a ser considerada no Termo Aditivo, não foi considerado qualquer impacto econômico-financeiro de período anterior ao da assinatura do Termo Aditivo, conforme dispõe a minuta do TA, transcrito a seguir:
'5.2.2. Sobre o valor da tarifa calculada de que trata a subcláusula 5.2, por ocasião do reajuste anual, e previamente ao pagamento da indenização de que trata a subcláusula 9.3, poderão incidir Revisão Ordinária e Extraordinária, referentes a fatos posteriores à celebração deste Termo Aditivo, desde que incidentes as hipóteses ensejadoras previstas no CONTRATO DE CONCESSÃO ORIGINÁRIO ou neste Termo Aditivo.
5.2.2.1 Eventuais haveres e deveres decorrentes de Revisões Ordinárias e Extraordinárias cujos fatos geradores sejam anteriores à celebração deste Termo Aditivo serão considerados em conjunto na apuração final de haveres e deveres de que trata o art. 8º, IV, do Decreto nº 9.957/2019.' (grifo nosso) 
Portanto, em face da existência de cautelar arbitral, fica evidenciado o impedimento para a consideração desse montante no cálculo da tarifa devida para o período de relicitação via Fator C, sobretudo caso se julgue procedente o pleito da concessionária ao final do processo arbitral, cuja decisão é final e irrecorrível quanto ao mérito.
Assim, cabe alertar que o montante recebido a maior desde 10/10/2018 está sendo anualmente apurado nas revisões tarifárias e, caso a Concessionária não logre êxito em sede do processo arbitral, será devidamente reequilibrado em sede da apuração final de haveres e deveres da outorga, via Fator C.
V. DA AUSÊNCIA DOS REQUISITOS PARA CONCESSÃO DA MEDIDA CAUTELAR
O Regimento Interno da Corte de Contas é expresso ao elencar em seu art. 276 os elementos objetivos considerados para fins da caracterização de verossimilhança (fumus boni juris) , aptos à concessão de medida cautelar, a saber:
Art. 276. O Plenário, o relator, ou, na hipótese do art. 28, inciso XVI, o Presidente, em caso de urgência, de fundado receio de grave lesão ao erário, ao interesse público, ou de risco de ineficácia da decisão de mérito, poderá, de ofício ou mediante provocação, adotar medida cautelar, com ou sem a prévia oitiva da parte, determinando, entre outras providências, a suspensão do ato ou do procedimento impugnado, até que o Tribunal decida sobre o mérito da questão suscitada, nos termos do art. 45 da Lei no 8.443, de 1992. (grifou-se) 
Todavia, no caso dos autos, ausentes os referidos elementos autorizativos da tutela cautela, bem como o perigo da demora (periculum in mora) . Ademais, resta configurado o perigo da demora reverso.
V.1 AUSÊNCIA DE VEROSSIMILHANÇA (FUMUS BONI JURIS) 
Preliminarmente, reiteram-se todos os esclarecimentos constantes no item III. Da Legalidade e regularidade da atuação da ANTT desta petição que comprovam de maneira cabal a escorreita atuação desta Agência na condução do processo de relicitação, cabendo nesta oportunidade aprofundar os demais pressupostos mencionados no art. 276, caput, do Regimento Interno do TCU, relacionados à verossimilhança das alegações da SeinfraRodoviaAviação.
A) AUSÊNCIA DE GRAVE LESÃO AO ERÁRIO
Não há que se falar em qualquer prejuízo ao erário, sobretudo de natureza grave, quando eventual indenização ainda está em fase de cálculo durante a relicitação e, ainda assim, deverá ser paga pelo proponente vencedor do novo certame licitatório.
Em outras palavras, atualmente não há valor definitivo para indenização, mas tão somente apuração preliminar, sujeita a ajustes durante a vigência do Termo Aditivo, cujo resultado ainda será submetido à certificação de auditoria independente contratada pela ANTT, nos termos do art. 7º, parágrafo único c/c art. 11, §3º do Decreto n. 9.957/2019, sem a qual a indenização não adquirirá termo definitivo.
Ademais, consoante reconhecido pela própria Ministra Relatora, eventuais excedentes tarifários serão descontados de eventual indenização devida à concessionária:
64. Em uma análise perfunctória, considerando que os valores do excedente tarifário serão deduzidos de eventual indenização devida pela concedente à concessionária, quando do acerto de contas final do contrato, avalio que resta afastado o pressuposto de fundado receio de grave lesão ao erário a fundamentar a medida cautelar.
Desse modo, ausente receio de grave lesão ao erário, afasta-se assim o primeiro elemento autorizativo da medida cautelar.
B) AUSÊNCIA DE GRAVE LESÃO AO INTERESSE PÚBLICO
O termo aditivo autorizado pela Deliberação ANTT nº 329/2020 busca garantir a prestação de serviço adequado, regularizando a prestação do serviço de exploração da infraestrutura rodoviária até então marcado pela inadimplência e, sobretudo, assegurando a continuidade na prestação dos serviços essenciais e manutenção de níveis mínimos de segurança para usuários do sistema rodoviário.
De fato, é público e notório, consoante indicado pela própria Ministra Relatora em seu voto, que o 'estado atual da rodovia é severamente inferior ao previsto em contrato', todavia, não procede a afirmação de que 'a partir do início da vigência do aditivo, a empresa estará formalmente autorizada a deixar o pavimento da rodovia em condições piores do que as ajustadas no contrato original'.
Ao revés, com a exclusão de obras e serviços que não mais serão executados, a tarifa prevista em Termo Aditivo poderá ser quase que integralmente empregada para serviços de manutenção e conservação, com vistas à recuperação dos parâmetros de desempenho previstos para Trabalhos Iniciais, os quais, mesmo nos termos originais do contrato, já eram considerados como suficientes para autorizar o início da cobrança de pedágio.
Ademais, considerando as atuais amarras de ordem legal, judicial e arbitral a impedir a adoção de medidas cogentes por parte da ANTT, a manutenção da medida cautelar implica aceitar que o Poder Concedente está impedido até mesmo de tentar a solução negocial da relicitação para adequação do serviço regulado, como se 'fazer nada' fosse uma alternativa que atendesse ao interesse público, hipótese que deve ser rechaçada.
Nesse sentido, evidente a convergência do interesse público com os objetivos da relicitação, sobretudo quando considerada a alternativa, ou seja, ao 'fazer nada', anuir com a permanência de um contrato de concessão marcado pela inadimplência até a falência do Concessionário e a consequente reassunção do sistema rodoviário pelo Departamento Nacional de Infraestrutura de Transportes - DNIT, em um cenário de severa restrição orçamentário e sem qualquer previsão de recursos para manutenção ou operação do sistema rodoviário.
C) AUSÊNCIA DE RISCO DE INEFICÁCIA DA DECISÃO DE MÉRITO
O processamento da relicitação configura ato complexo que ainda há de perdurar ao menos até 19/02/2022, 24 (vinte e quatro) meses após a data de publicação do Decreto n. 10.248, que qualificou o projeto para relicitação, em observância ao disposto no art. 20, §1º da Lei n. 13.448/2017, a saber:
Art. 20. (...) 
· 1º Se persistir o desinteresse de potenciais licitantes ou não for concluído o processo de relicitação no prazo de 24 (vinte e quatro) meses, contado da data da qualificação referida no art. 2º desta Lei, o órgão ou a entidade competente adotará as medidas contratuais e legais pertinentes, revogando o sobrestamento das medidas destinadas a instaurar ou a dar seguimento a processo de caducidade anteriormente instaurado, na forma da lei. (grifou-se) 
Ao longo deste prazo, a indenização será calculada, certificada por auditor independente e definida pela ANTT, período durante o qual serão mantidos serviços essenciais e, concomitantemente, estruturada uma nova concessão, cujos escopo será devidamente submetido a processo de participação e controle social.
Nesse ínterim, até a conclusão da relicitação, em 2022, o Tribunal poderá determinar eventuais correções ao julgar o mérito, inclusive acompanhando a efetiva execução do Termo Aditivo, bem como o processo para nova outorga.
Destacamos que, historicamente, nem mesmo a publicação de Editais ou Extratos de Contrato tem constituído óbice à atuação da Corte de Contas para suspender ou mesmo invalidar tais atos em determinações com eficácia imediata.
Desse modo, não é possível identificar qualquer risco à ineficácia de decisão de mérito no processo em tela, diante da existência de prazo amplo para acompanhamento da Corte de Contas, ao longo do qual plenamente viável a adequada instrução até decisão de mérito, inclusive sopesando-se as consequências práticas da decisão, consoante demanda o art. 20 da Lei de Introdução ao Direito Brasileiro - LINDB.
V.2 AUSÊNCIA DO PERIGO DA DEMORA
Consoante explicitado anteriormente, os valores de indenização atuais são meramente preliminares, devendo ser calculados e discutidos até o final do processo, sujeitos a verificação independente e, ademais, quando definidos, serão arcados pelo novo concessionário, e não diretamente pelo erário, garantindo-se à sociedade e ao TCU a possibilidade de acompanhar as definições da ANTT ao longo dos agora reduzidos 15 meses de vigência do termo aditivo de relicitação, lapso temporal que por si só seria suficiente para afastamento do requisito cautelar do perigo da demora.
O mesmo raciocínio é válido para a questão tarifária, cujos eventuais excedentes de receita integrarão o montante a ser deduzido da indenização final, cujo encontro de contas definitivo somente será realizado em 2022.
De uma forma direta e objetiva, não haverá definição final e nem pagamento de indenização até 2022, sendo o lapso temporal do Termo Aditivo mais do que suficiente para adequada avaliação do mérito pela Corte de Contas, em detrimento da manutenção de cautelar com fulcro em análise perfunctória e que pode comprometer a aplicação do instituto da relicitação.
V.3 EXISTÊNCIA DE PERIGO DA DEMORA REVERSO
Ao qualificar a outorga da BR-040/DF/GO/MG como passível de relicitação, o Poder Concedente reconheceu de maneira definitiva a incapacidade da Via040 para adimplir de forma integral e satisfatória suas obrigações contratuais, sendo mera questão de tempo até o completo abandono do sistema rodoviário e descontinuidade do serviço público caso não adotadas providências, o que se pretende atualmente com a relicitação.
Todavia, a medida cautelar suspendeu a assinatura do termo aditivo de relicitação junto à Via040, retardando eficácia do mecanismo para extinção consensual e controlada da outorga, comprometendo ainda mais a sustentabilidade financeira da concessão, afetando seriamente a liquidez da Concessionária.
Em virtude do atraso na celebração do Termo Aditivo, cujo prazo de vigência já foi encurtado em 2 meses, e poderá sê-lo ainda mais enquanto vigente a medida cautelar, a tarifa real correspondente ao prazo de vigência do Termo Aditivo deverá ser recalculada pela ANTT com acréscimo, haja vista redução do prazo e manutenção do escopo de obrigações, cujo cronograma também deverá ser revisto.
Ademais, sem a relicitação, ou ocorrendo uma mudança relevante nos termos Aditivo da Relicitação, a única alternativa da Concessionária será aguardar a caducidade da outorga, já que não será mais possível arcar com os compromissos de manutenção e operação da rodovia, ou ainda, a entrada da Companhia em Recuperação Judicial.
Por certo, ainda que a concessionária tenha obtido decisão liminar perante o juízo da 1ª Vara Federal Cível da SJDF em nova ação cautelar pré-abitral nº 1052780-16.2020.4.013400 (DOC.5) , suspendendo a exigibilidade das multas aplicadas nos processos administrativos nº s 50510.0XXX.862016-XX, 50510.0XXX.852016-XX e 50510.323033/2019-61, enquanto não constituído o Tribunal Arbitral relativo ao novo Processo Arbitral nº 255724, instaurado perante a CCI, não se pode olvidar que nesse cenário de não prosseguimento do processo de relicitação, haverá execução das dívidas financeiras da Via 040 (em torno de R$900 milhões) , as quais contam com avais da Invepar, além do seguro garantia da Concessão (em torno de R$ 600 milhões) ,
Todavia, incapaz de fazer frente à execução imediata das garantias que presta ao projeto, a Recuperação Judicial deverá se estender também a¿ Holding, forçando a execução antecipada de dívidas em todas as demais controladas que possuem dívidas com gatilho de aceleração automática, casos do Aeroporto de Guarulhos, Metro¿Rio e Metro¿Barra, o VLT Carioca, bem como das rodovias ViaRio, CRA, CLN e CBN, colapsando o grupo como um todo (dívida consolidada de aproximadamente R$10 bilhões, sendo R$4 bilhões com entidades públicas federais) . Por mais que não seja atribuição do Poder Concedente evitar a falência de Concessionários, por suposto, defronte hipótese na qual possa prever sua ocorrência, deverá adotar as providências necessárias para evitar a descontinuidade na prestação do serviço público, razão essencial do processo de relicitação.
Por mais que não seja atribuição do Poder Concedente evitar a falência de Concessionários, por suposto, defronte hipótese na qual possa prever sua ocorrência, deverá adotar as providências necessárias para evitar a descontinuidade na prestação do serviço público, razão essencial do processo de relicitação.
A medida também inaugura risco sistêmico para a gestão de outras concessões federais cuja relicitação se apresenta até o momento como solução mais viável e menos traumática para os usuários, a exemplo das outorgas do Aeroporto de Viracopos e da BR-163/MS, resultando no agravamento da insegurança jurídica que o Plenário do Tribunal vem combatendo em sua jurisprudência recente.
Diante das restrições orçamentárias vigentes para a União, a medida cautelar não dá outra alternativa ao Poder Concedente senão aguardar a falência da Via040, vez que, nos termos do art. 14, §3º da Lei n. 13.448/2017, desde a qualificação do projeto para relicitação, resta sobrestado o processo de caducidade e, apenas após concluído o processo de desqualificação do empreendimento no âmbito do PPI é que restará autorizado o processamento da caducidade da concessão.
Assim, a manutenção da medida cautelar e a demora no julgamento do processo tende a esvaziar o processo de relicitação, vez que o resultado prático é a vigência do contrato de concessão originário e persistência do estado de inadimplência da concessionária sem a possibilidade de processamento da caducidade, obstada pelo disposto na Lei nº 13.448/2017.
Em outro precedente no setor ferroviário, o Tribunal já considerou como danosa a demora na realização de diligências a respeito do levantamento da base de ativos e do aprimoramento dos procedimentos de expurgo, com reflexos na indenização devida. Constou do Voto do Min. Bruno Dantas no Acórdão 1946/2020-TCU-Plenário, a respeito da prorrogação antecipada do contrato de concessão da Estrada de Ferrovia Carajás.
Também no caso específico da prorrogação da Malha Paulista, considerando informações prestadas pela Agência acerca do tempo necessário para promover levantamento prévio da base de ativos, assim como das possíveis repercussões da postergação da celebração do contrato, este Tribunal deixou de acolher sugestão no sentido de determinar a prévia realização do inventário.
Entende-se que a situação aqui é análoga. Sobrestar o procedimento para prévia realização de levantamento da base de ativos teria como consequência atrasar o processo, postergar investimentos e causar transtornos à regulação e fiscalização da concessão, visto que atrasaria também a compatibilização da avença às atuais práticas regulatórias.
VI. DO PEDIDO
Assim, expostos os fundamentos para a reforma da medida cautelar concedida pela Ministra Relatora Ana Arraes e referendada pelo plenário, por intermédio do Acórdão 2611/2020-TCU-Plenário, requer a ANTT o acolhimento das justificativas apresentadas e o provimento do presente AGRAVO, sendo revogada a medida cautelar que determinou a suspensão dos efeitos da Deliberação ANTT nº 329/2020, a abstenção de assinatura do termo aditivo ao contrato de concessão da BR-040/DF/GO/MG celebrado com a Concessionária BR-040 S.A. (Via040) e a prática de outros atos no sentido de dar prosseguimento ao processo de relicitação da concessão."
2. 	O Agravo da Concessionária foi nos seguintes termos:
"CONCESSIONÁRIA BR-040 S.A., já qualificada nestes autos, vem à presença de Vossa Excelência, por meio de seus advogados, apresentar este
AGRAVO
face ao Acórdão 2611/2020-TCU-Plenário desta Egrégia Corte, nos termos do art. 289 do Regimento Interno, pelos fatos e razões a seguir.
DO ACÓRDÃO AGRAVADO
8. O Plenário dessa Egrégia Corte adotou medida cautelar proposta pela Seinfra, para suspender os efeitos da Deliberação 329/2020 da Agência Nacional de Transportes Terrestres (ANTT) e a consequente assinatura do Termo Aditivo ao Contrato de Concessão da BR-040/DF/GO/MG (respectivamente, 'Termo Aditivo' e 'Contrato de Concessão') , assim como a prática dos demais atos necessários para dar prosseguimento ao respectivo processo de relicitação ('processo de relicitação') . 
Especificamente, determinou cautelarmente a suspensão do processo de relicitação até que as condicionantes descritas no item 9.1 do Acórdão sejam cumpridas.
O voto-condutor da Eminente Relatora, Ministra Ana Arraes, acolhido pelo Plenário, anotou que a fumaça do bom direito para a cautelar estaria presente 'em três pontos principais', descritos nos itens 112 a 117 do voto-condutor, relativos (a) à suposta dissociação da metodologia de cálculo da indenização em relação à legislação, aos normativos contábeis e diretrizes do contrato de concessão, (b) ao descumprimento do contrato por não se calcularem juros sobre o valor do excedente tarifário e (c) à necessidade de adoção dos Fatores C e D e do CAT na fixação da tarifa de equilíbrio.
Quanto ao perigo na demora, a Ministra Relatora, apontou especialmente a menor eficácia se a análise do Tribunal fosse realizada somente após a assinatura do Aditivo, além de maiores embaraços para a concessão, além de perigo para o interesse público (itens 98 a 102 do voto) .
Finalmente, afasta o perigo reverso da demora por entender que houve grande flexibilização na exigência dos parâmetros de desempenho e suspensão das obrigações essenciais há mais de 2 anos (itens 103 a 107 do voto) .
Como veremos mais adiante, aspectos essenciais das condicionantes fixadas pelo Tribunal já são atendidas pela Concessionária.
Em relação aos demais aspectos, demonstraremos que a fumaça do bom direito e o perigo na demora que sensibilizaram a Eminente Relatora e essa Corte de Contas não subsistem.
De fato, a revogação da cautelar não impedirá o pleno exercício da competência desse Egrégio Tribunal de Contas, ao mesmo tempo que garantirá a continuidade do processo de relicitação, essencial para a continuidade do serviço público e sobrevivência da Concessionária e, até mesmo do Grupo Econômico do qual faz parte, aspecto que, com o devido respeito, não foi devidamente sopesado na decisão ora questionada.
     TEMPESTIVIDADE
A recorrente foi notificada em 14/10/2020, por meio do Ofício nº 57036/2020-TCU/Seproc. 
O prazo para interposição de Agravo contra acórdão do Tribunal que adota medida cautelar é de 5 (cinco) dias, nos termos do art. 289 do RI-TCU, que termina em 19/10/2020.
Antecipa-se, entretanto, a interposição do presente recurso haja vista a configuração do perigo na demora reverso, conforme demonstrado mais adiante.
       EXISTÊNCIA DE PERIGO REVERSO NA DEMORA
Com a devida vênia, o perigo reverso na demora apontando nas manifestações anteriores da Concessionária, que implica necessária rejeição da medida cautelar, não foi apreciado no Acórdão recorrido.
Trata-se de risco real para a sobrevivência da recorrente e do Grupo Econômico a que pertence, com graves repercussões para a prestação do serviço público e, portanto, para os usuários da rodovia, além de impacto negativo para toda a política pública de relicitação de concessões federais.
A recorrente demonstrou que, há quase três anos, quando formulou o pleito inicial de relicitação, já havia perdido a capacidade de cumprir o Contrato, situação que se agravou, ainda mais, com o impacto da pandemia causada pela COVID 19.
Em especial, destacou como a inviabilidade de financiamento de longo prazo levou a uma séria de operações de curto prazo, acompanhadas de longas negociações para reestruturação da dívida, cujo sucesso é colocado em risco pela suspensão do procedimento de relicitação.
Isso porque essa renegociação das dívidas foi condicionada à efetiva celebração do Termo Aditivo, sendo que as garantias ofertadas aos credores, inclusive firmadas pelos acionistas, vencem no mês de novembro próximo.
A ruína econômica causada pela suspensão do processo de relicitação, que se espera reverter, é agravada pelo fim do stand still concedido pelo BNDES, em virtude dos impactos causados pela pandemia do COVID 19, sendo que a suspensão de pagamentos termina hoje - 15 de outubro.
Importantíssimo reiterar que não se trata apenas da sobrevivência da Concessionária, mas de todo o Grupo Econômico,1 tendo em vista que, na qualidade de garantidora da dívida da concessionária, verá vencer antecipadamente todo o valor financiado com consequente repercussão na capacidade de pagamento de sua controladora Invepar e, por isso, certamente esta e a concessionaria poderão a literalmente falir, considerando que, em tese, nem se socorrer do instituto da recuperação judicial será possível, ante os termos do processo de relicitação. De fato, os acionistas tampouco terão condições de quitar os débitos por eles garantidos e que vencerão em novembro próximo.
Essa derrocada econômica inviabilizará a transição consensual inerentes ao processo de relicitação, com evidente impacto para os usuários da rodovia e Municípios lindeiros, dependentes em boa medida das receitas de ISS advindas da concessão.
A recorrente também demonstrou em suas manifestações anteriores como a incerteza decorrente da suspensão do procedimento licitatório coloca em risco todo o plano de relicitações em andamento no âmbito do governo federal, de modo que o periculum in mora reverso estende-se além dos limites da presente concessão.
A recorrente tem convicção que, no âmbito deste Agravo, com melhores condições para efetiva análise de todos esses argumentos, o Tribunal reconhecerá a existência do periculum in mora reverso e, também por essa razão, revogará a cautelar concedida.
      INEXISTÊNCIA DE PERIGO NA DEMORA A SUSTENTAR A MEDIDA CAUTELAR
Para a adoção da medida cautelar, o Acórdão recorrido acolhe como primeiro aspecto de perigo na demora o risco de ineficácia da decisão de mérito, haja vista a iminente assinatura do Termo Aditivo.
A abordagem desse aspecto há de ser, com a devida vênia, revista pelo Plenário, já que a deliberação do Tribunal após a assinatura do Aditivo em nada reduz a efetividade ou eficácia no exercício de sua competência.
O Poder Executivo Federal e a ANTT não deixarão de cumprir determinação de suspensão ou sustação de contrato, ou mesmo de reconhecimento de nulidade de suas cláusulas, quando assim determinado por esse Tribunal, considerando, dentre outros aspectos, as ferramentas para implementação da medida previstas no art. 71, § 2º, da Constituição Federal e nos art. 45, §§ 2º e 3º, da Lei 8.443/1992.
Ademais, como os fatos provaram, a ANTT e a Concessionária aguardaram (e continuam aguardando) o desfecho dessa análise cautelar para prosseguir com a assinatura, em respeito à deliberação e às competências dessa Corte.
De fato, se mantido o entendimento, o controle a posteriori dos contratos, que é a regra geral aplicável à fiscalização do TCU, haveria de ser considerado ineficaz, o que, como se sabe, não corresponde à verdade dos fatos.
Essencial reiterar que não houve fixação de valor indenizatório na minuta, sendo prematuro, com a devida vênia, debater-se a metodologia de cálculo no âmbito de medida cautelar.
Tampouco pode subsistir a tese de que eventual decisão pela ilegalidade da sistemática de cálculo após a assinatura causaria 'mais embaraços à concessão do que a deliberação previamente ao seu firmamento (segurança jurídica) ', ou que medidas gravosas, 'como renegociação de dívidas com credores, aporte de acionistas, etc.' sugeririam a atuação cautelar do Tribunal (itens 99 e 100 do voto) .
Como demonstrado nas manifestações precedentes, é a suspensão do procedimento de relicitação que coloca em risco grave a Concessionária e o Grupo Econômico de que faz parte, configurando o periculum in mora reverso, de que tratamos no tópico anterior.
O voto-condutor refere-se também ao interesse público, afirmando que o aditivo prevê significativa redução dos parâmetros de desempenho em relação ao que a concessionária é obrigada atualmente, sendo que, com sua vigência, 'a empresa estará formalmente autorizada a deixar o pavimento da rodovia em condições piores do que as ajustadas no contrato original, sem qualquer tipo de redução tarifária, seja no contratual em vigência, seja no futuro contrato, após a relicitação'  (item 101 do voto) .
Nesse ponto, ousamos dizer que os Eminentes Ministros foram, com a devida vênia, levados a erro pela derradeira manifestação da Seinfra (peça 72) . 
A unidade técnica sustentou que, diferentemente do afirmado pela Via040, não haveria previsão de execução de serviços de recuperação de pavimento no Termo Aditivo (cf. item 204 da referida manifestação - peça 72 dos autos) .
Equivoca-se, entretanto, como se tem do item 3.1 do Anexo I do Termo Aditivo e da previsão detalhada dos serviços de manutenção a serem realizados pela Concessionária.
Confiante na assinatura do Termo Aditivo e compromissada com o cumprimento de suas obrigações, a Via040 contratou uma série de serviços de recuperação e manutenção do pavimento para 2021 e 2022, que serão executados ao logo de todo trecho concedido, com a extensão de 936 km do que resulta volume significativo de intervenções a serem realizadas em trechos distintos da rodovia sob concessão, detalhados nos memoriais apresentados aos Eminentes Ministros.
Evidentemente, todo o processo de relicitação pressupõe a impossibilidade de cumprimento das obrigações contratuais inicialmente fixadas, daí a necessidade de suspensão de determinadas obrigações e, portanto, exigência dos parâmetros de desempenho correspondentes.
Essa medida é necessária exatamente para preservar o núcleo essencial da prestação dos serviços e viabilizar a transição consensual para um novo contrato de concessão.
Isso não significa, entretanto, descuidar da manutenção e recuperação da rodovia vinculadas essencialmente à segurança e ao bem-estar dos usuários, como demonstrado.
O último fundamento do voto-condutor relativo ao perigo na demora se refere ao prazo para assinatura do contrato, que se esgotou em 30/09/2020.
Esse aspecto do perigo na demora ficará prejudicado pela análise definitiva da cautelar por esse Plenário, no âmbito deste Agravo, que certamente reconhecerá a viabilidade da assinatura do Termo Aditivo, sem que isso implique menor eficácia ou efetividade das relevantes funções e atribuições do Tribunal.
III.    INEXISTÊNCIA DE FUMUS BONI IURIS - CONDICIONANTES FIXADAS NA CAUTELAR
Como relatado inicialmente, o Acórdão recorrido suspendeu os efeitos da Deliberação 329/2020 da Agência Nacional de Transportes Terrestres (ANTT) e a consequente assinatura do Termo Aditivo, assim como a prática dos demais atos necessários para dar prosseguimento ao respectivo processo de relicitação.
Especificamente, determinou a suspensão até que as condicionantes indicadas no item 9.1 do Acórdão sejam atendidas.
O fumus boni iuris para a adoção da cautelar foi resumido pela Eminente Relatora em três pontos principais, constantes dos itens 111 a 118 do voto.
Para maior clareza, analisaremos a seguir as condicionantes, demonstrando que o fumus boni iuris não subsiste.
Antes disso, essencial refutar veementemente o entendimento da unidade técnica desse Tribunal de Contas, de que a Concessionária teria alguma espécie de vantagem ou ganho com a extinção antecipada do contrato.
Conforme será adequadamente demonstrado no curso deste processo, ao se considerar a previsão de indenização calculada conforme a metodologia fixada pela Agência, não é sequer possível apurar-se a TIR do negócio, pois o retorno é extremamente negativo. Não há, portanto, qualquer ganho ou vantagem.
O que se espera, apenas, é a aplicação da lei, com adequada indenização da Concessionária pelos investimentos realizados e não amortizados ou depreciados, além da adequada remuneração pelos serviços efetivamente prestados, afastando-se o enriquecimento sem causa do Poder Concedente ou de terceiros.
V.A DA METODOLOGIA DO CÁLCULO DA INDENIZAÇÃO
47.	As duas primeiras condicionantes fixada pelo Acórdão para a retomada do processo de relicitação e assinatura do Termo Aditivo referem-se à metodologia de cálculo da indenização por bens reversíveis não amortizados ou depreciados, a seguir reproduzidas:
'9.1.1. a metodologia de pagamento das indenizações pelos bens reversíveis não amortizados ou depreciados contemple as normas contábeis aplicáveis à espécie - contidas no ICPC- 01 - que preveem serão os bens reversíveis apurados por meio do ativo intangível da concessionária;
9.1.2. a metodologia de pagamento das indenizações pelos bens reversíveis não amortizados ou depreciados considere um teto ao valor das indenizações, a exemplo do valor dos ativos obtidos a partir do modelo econômico-financeiro dos Estudos de Viabilidade Técnica, Econômica e Ambiental (EVTEA) ;'
O fumus boni iuris indicado no voto-condutor refere-se à suposta incompatibilidade da metodologia constante da minuta do aditivo com (i) os normativos contábeis, (ii) o ordenamento jurídico aplicável às concessões, que pressupõe assunção de riscos pelo particular e a regulação por incentivos, (iii) o contrato de concessão, edital e equilíbrio econômico-financeiro da avença (item 112 do voto) .
Preliminarmente, é preciso reiterar que a minuta de Termo Aditivo não fixa qualquer metodologia para cálculo da indenização, referindo-se estrita e exclusivamente à norma regulamentar vigente (Resolução ANTT 5.860/2019) .
Trata-se, portanto, de discussão quanto ato regulamentar abstrato, que não se confunde, com a devida vênia, com os objetivos deste processo de acompanhamento do processo de relicitação.
De qualquer forma, ainda que se adentre a discussão quanto à sua validade, a Resolução ANTT 5.860/2019 é compatível com a contabilização do ativo intangível para fins de cálculo da indenização, nos estritos termos da normatização legal e contábil. É o que passamos a demonstrar.
Contabilização pelo ativo intangível
Quanto à discussão relativa à metodologia de cálculo da indenização, é preciso inicialmente louvar a Eminente Relatora e essa Corte por refutarem o entendimento da unidade técnica que desprestigiava totalmente os lançamentos contábeis realizados pela concessionária para fins de cálculo do valor a ser indenizado.
De fato, a Concessionária segue estritamente os normativos contábeis citados no Acórdão. 
A discordância da Concessionária se refere ao entendimento de que a Resolução ANTT 5.860/2019 seria incompatível com essa normatização contábil e ao entendimento da Corte quanto à adoção de um teto para a indenização.
O voto-condutor do Acórdão refere-se especificamente à apuração do valor indenizável a partir do 'custo histórico', como descrito no art. 6º da Resolução ANTT 5.860/2019, discordando de sua validade.
Acontece que a previsão da Resolução está de acordo com o item 74 do Pronunciamento Técnico CPC 04, transcrito no item 26 do Acórdão recorrido e a seguir reproduzido, determinando o registro pelo custo na conta do ativo intangível (grifamos) :
Método de custo
· Após o seu reconhecimento inicial, um ativo intangível deve ser apresentado ao custo, menos a eventual amortização acumulada e a perda acumulada (Pronunciamento Técnico CPC 01 - Redução ao Valor Recuperável de Ativos) .
A Orientação OCPC 05 é também expressa no sentido de que, no caso de investimentos em obras e melhorias que implicam remuneração pelos usuários da concessão, 'o valor despendido pelo concessionário na aquisição desse direito deve ser reconhecido no ativo intangível' (grifamos) :
Modelo de ativo intangível e de ativo financeiro (bifurcado) 
A identificação do modelo contábil aplicável a uma concessão está vinculada à identificação do responsável ou responsáveis pela remuneração ao concessionário em decorrência dos serviços de construção e melhorias por ele efetuados.
Quando um concessionário é remunerado pelos usuários dos serviços públicos, em decorrência da obtenção do direito de cobrá-los a um determinado preço e período pactuado com o poder concedente, o valor espendido pelo concessionário na aquisição desse direito deve ser reconhecido no ativo intangível.
Assim, a Resolução da ANTT, ao se referir a 'custo histórico', é totalmente aderente à normatização contábil que igualmente prevê a contabilização do ativo intangível pelo custo.
O adjetivo 'histórico', que talvez tenha impressionado essa Corte, não significa que o montante lançado no ativo intangível ficará congelado no tempo. O mesmo art. 6º da Resolução ANTT 5.860/2019 deixa claro que o valor é 'passível de ajustes por verificação independente, descontados os tributos que tenham sido recuperados, despesas financeiras, e depreciação e amortização'.
A disposição é totalmente compatível com o citado item 74 do Pronunciamento Técnico CPC 04, expresso no sentido de que o valor do ativo intangível será reduzido pelo montante da amortização acumulada.
Ao tratar do tema, o voto-condutor (itens 26 e 29) afirma que o ativo intangível deve ser mensurado por um dos dois métodos previstos nos itens 74 e 75 do Pronunciamento Técnico CPC 04: (a) método de custo menos amortizações e perdas, ou (b) método de reavaliação (item 74 do CPC) .
É preciso um reparo, com a devida vênia: atualmente a Lei não permite essa reavaliação patrimonial a que ser refere o item 75 do Pronunciamento Técnico CPC 04. Isso passou a ser vedado a partir da Lei 11.638/2007, que alterou a Lei 6.404/1976, conforme esclarece a Deliberação CVM 644, de 02/12/2010, que aprovou e tornou obrigatória a observância ao Pronunciamento Técnico CPC 04 (R1) .
Assim, o ativo intangível só pode ser contabilizado atualmente pelo método do custo (item 74 do Pronunciamento Técnico CPC 04) , exatamente como dispõe a Resolução ANTT 860/2019.
É também importante esclarecer que o lançamento feito na conta do ativo intangível pelo custo histórico não significa valores divorciados da realidade, como pode ter entendido essa Corte.
O Acórdão por diversas vezes se refere à necessidade de a metodologia se conformar com os valores de mercado (por exemplo, no item 31 do voto-condutor) .
As disposições da Resolução ANTT 5.860/2019 atendem a essa diretriz, ao dispor sobre a atribuição e a competência da Agência para conferir os lançamentos contábeis realizados pela Concessionária tendo como parâmetro exatamente essas condições de mercado.
O art. 7º, VI, da Resolução ANTT 5.860/2019 é expresso no sentido de que não serão indenizados valores registrados no ativo referentes a 'investimento em bens reversíveis realizados acima das condições equitativas de mercado'.
O art. 13 da Resolução ANTT 5.860/2019 garante à ANTT a prerrogativa de 'realizar, a qualquer tempo, inspeções, auditorias, bem como poderá requerer e examinar livros, sistemas, registros, documentos adicionais, demonstrações e quaisquer informações necessárias à verificação da organização e da consistência dos documentos apresentados'.
Ademais, todos os lançamentos contábeis realizados no ativo intangível, necessários para a apuração do valor indenizatório, deverão ser certificados por empresa de verificação independente, por imposição do art. 14 da mesma Resolução ANTT 860/2019, que, aliás, reflete o disposto no art. 11, § 3º, do Decreto 9.957/2019.
Assim, não há incompatibilidade da Resolução ANTT 5.860/2019 com a normatização contábil, especialmente aquela atinente ao ativo intangível.
Na verdade, como se percebe, esse compromisso com a realidade, diretriz para os lançamentos contábeis, é incompatível com a redução do valor indenizatório por adoção de montantes eventualmente indicados no EVTEA, considerando que inexiste previsão contratual, regulamentar ou legal para isso. É o que veremos a seguir.
Inviabilidade de teto indenizatório
Dito de maneira direta: a apuração do valor indenizável, nos termos das normas contábeis citadas no Acórdão, implica cálculo da indenização com base no investimento efetivamente realizado pela concessionária, e não amortizado. Isso é incompatível com a adoção de valores indenizatórios baseados em estudo prévio produzido unilateralmente pelo poder concedente (ou deságio da proposta, como veremos mais adiante) , considerando que inexiste pactuação nesse sentido.
De fato, o EVTEA não compõe o contrato de concessão, nem vincula as partes contratantes. Sua adoção no âmbito da licitação não gera direitos em favor da Concessionária, nem tem qualquer relação com a apuração dos valores indenizatórios em caso de extinção antecipada do contrato.
O Acórdão recorrido acolhe indevidamente, com a devida vênia, a tese de adoção do EVTEA como indicador de teto para o valor indenizatório buscando com isso vincular esse cálculo de alguma forma à proposta vencedora da licitação.
Ocorre que a proposta na licitação se refere à expectativa de remuneração dos capitais e esforços a serem investidos na concessão ao longo de 30 anos, período em que não apenas haveria a amortização de todos os investimentos, mas também percepção do lucro esperado pelos investidores.
A situação em que a concessionária vê inviabilizada essa expectativa ainda nos primeiros anos da execução contratual e busca a dissolução consensual é absolutamente diversa.
O legislador, reconhecendo essa distinção, foi bastante claro ao determinar que, em caso de dissolução antecipada, haverá indenização pelos investimentos em bens reversíveis ainda não amortizados ou depreciados - arts. 36 e 42, §4º, da Lei 8.987/95 e art. 17, § 1º, VII, da Lei 13.448/2017.
A Lei não prevê indenização pelos valores que o poder concedente estimou que seriam investidos ao elaborar unilateralmente o EVTEA e lançar o edital de licitação.
A Lei não prevê indenização sequer pelos valores que a concessionária eventualmente estimou realizar quando elaborou e apresentou sua proposta.
A indenização prevista na lei é pelo valor real, pelo montante efetivamente investido, exceto se houver disposição contratual em contrário.
Nesse sentido, o Contrato de Concessão tampouco faz qualquer ressalva, determinando expressamente que a indenização é pelo 'valor dos investimentos vinculados a bens reversíveis ainda não amortizados' (Cláusula 32.7.1) . 
O fundamento para a regra indenizatória fixada legal e contratualmente é a vedação do enriquecimento sem causa do poder público ou de futura concessionária que venha a assumir o serviço, conforme jurisprudência pacífica desta Corte de Contas.
Não se trata de indenização pela perda do negócio ou da expectativa de lucros futuros, o que daria sentido à pretensão de vincular seu montante de alguma forma à proposta na licitação, mas pura e simplesmente indenização pelos valores efetivamente aportados, e não amortizados/depreciados, em bens que serão revertidos ao poder público e utilizados pela futura concessionária na prestação do serviço.
Ademais, o EVTEA resultou em uma série de rubricas valoradas que permitiram a construção de um fluxo de caixa, onde, uma vez conhecida a taxa de desconto, fosse possível estimar a tarifa teto do processo licitatório que tornaria o projeto de concessão da BR 040 de Juiz de Fora à Brasília economicamente viável.
No entanto, o processo licitatório não exigiu que os proponentes apresentassem um fluxo de caixa que pudesse ser pactuado como ferramenta e parâmetro para análise de equilíbrio econômico-financeiro do contrato. O próprio fluxo de caixa do EVTEA não possui efeito vinculante, por disposição expressa do edital e contrato, podendo ser utilizado apenas como parâmetro de análise para o processo de licitação.
Importante reiterar que o EVTEA é elaborado pelo próprio Poder Concedente e não pactuado entre as partes, como normalmente acontece em concessões com fluxo de caixa contratual, que refletiria como mais assertividade o efeito financeiro da matriz de risco.
Quando da elaboração dos estudos pelo Poder Concedente, não era de conhecimento que o contrato seria relicitado, nem em que ano tal procedimento seria instaurado, razão pela qual os estudos não possuem qualquer utilidade para o estabelecimento de um valor teto-indenizatório.
Além do mais, existe o considerável lapso temporal entre a elaboração do EVTEA e o processo de relicitação, como situação bem distinta do contexto de execução do contrato da Via 040 e que enseja no mínimo a atualização dos valores teto.
Percebe-se, portanto, que a utilização do teto do EVTEA para a indenização distorceria o valor de mercado do ativo a ser devolvido e implicaria entregá-lo subvalorizado por eventos que não estão relacionados a sua própria composição de custo.
Por todos estes motivos, de forma acertada, a própria decisão regulatória descartou utilizar o EVTEA como teto indenizatório na elaboração da Resolução ANTT 5.860/2019.
Tampouco é possível comparar a situação em análise com a de contratos de concessões estaduais em que há pactuação prévia e transparente de teto indenizatório baseado no EVTEA ou em qualquer outro parâmetro.
De fato, se o Edital e a minuta do contrato de concessão disponibilizados aos interessados previssem essa regra limitadora, mais restritiva que a previsão legal, os interessados elaborariam suas propostas e ofertas levando esse risco em consideração.
A rigor, a disposição expressa nesses contratos demonstra a inaplicabilidade da regra nos contratos em que isso inexiste.
Não é possível, portanto, pretender comparar a situação de uma concessionária que participou de um certame licitatório ciente de que eventual indenização por bens reversíveis não refletiria a realidade do mercado, com a situação em análise, em que não há qualquer previsão contratual ou regulamentar de teto indenizatório.
A aderência e respeito à Lei, tão caros a essa Corte de Contas, impõem reconhecer que o Legislador determinou expressa e claramente a indenização pelos investimentos em bens reversíveis não amortizados ou depreciados, sem qualquer condicionante ou limitação, senão aquelas também expressamente discriminadas, especialmente no art. 36 da Lei 8.987/1995 (somente investimentos para garantia, continuidade e atualidade do serviço) .
Qualquer outra limitação ou condicionante somente poderia ser aplicada se houvesse prévia e expressa pactuação pelas partes contratantes.
Ademais, tampouco é possível comparar isoladamente disposição de outro contrato de concessão, sem considerar todas as peculiaridades distintivas. Por exemplo, suscita-se tais contratos para defender a aplicação do teto indenizatório baseado no EVTEA, mas não para se afastar a regra de redução desse teto por aplicação do deságio na oferta (os contratos estaduais citados não têm essa cláusula) .
Inviabilidade de redução da indenização por aplicação do deságio na oferta
É também descabida, com a devida vênia, a redução do valor indenizatório por aplicação do deságio na oferta, pois implicaria adoção de variável absolutamente estranha ao dever de indenizar pelos bens reversíveis não amortizados, imposta clara e irrestritamente ao poder concedente pelos arts. 36 e 42, §4º, da Lei 8.987/95 e art. 17, § 1º, VII, da Lei 13.448/2017 e Cláusula 32.7.1 do Contrato de Concessão.
Ademais, aplicar sobre o valor teto o deságio que a concessionária ofertou no processo de licitação seria inviável, pois o percentual de deságio ofertado na proposta da concessionária, à época da licitação, aplica-se à tarifa de pedágio como um todo, de forma linear, e não sobre cada um dos custos e investimentos da concessionária.
O deságio apresentado na proposta vencedora do certame considerou de forma geral todas as variáveis que o investidor tinha como risco a ele atribuído. Especificamente, a curva de tráfego, o orçamento de investimento e custos operacionais e também, a estrutura de capital, já que a alavancagem do projeto dava a margem necessária para os deságios ofertados.
Por exemplo, na época do leilão, houve ampla divulgação de que os projetos da 3ª Etapa seriam financiados, chegando a até 80% de alavancagem do empreendimento, o que, em grande parte, explica o deságio ofertado.
O fluxo de caixa do EVTEA é não alavancado. Assumir que todo deságio tenha sido dado no orçamento de investimento, como quer o TCU, significa que a Via 040 adotou exatamente a curva de tráfego e a estrutura de capital do EVTEA, o que não é verdade.
Ressalta-se mais uma vez que o deságio teve como base a expectativa das condições de financiamento e tráfego, que não se concretizaram, sendo inclusive, a razão da desestruturação econômica e financeira do projeto, e da necessidade de relicitação.
O Acórdão recorrido reconhece a possibilidade de a concessionária não ter atribuído o deságio aos bens reversíveis, ressalvando, entretanto, ser improvável que não tenha sido atribuído 'qualquer desconto à parcela de bens reversíveis objeto de indenização  (desconto sobre os investimentos realizados) '  (item 52 do voto-condutor) .
Essa ponderação probabilística demonstra que não é possível a aplicação acrítica e imponderada do deságio para fins de fixação do valor indenizatório e, mais importante, comprova que essa consideração não existiu no momento de elaboração do Edital da concessão.
Dito de outra forma, se não é possível a identificação dessa distribuição do deságio nas inúmeras variáveis que compuseram as propostas das licitantes, e se não há disposição contratual expressa nesse sentido, não há como, com a devida vênia, o controle externo impor essa ponderação às partes contratantes, sob pena de violação da lei, do contrato e, acima de tudo, dos princípios da segurança jurídica, do respeito ao ato jurídico perfeito e à confiança legítima.
Por essas razões, a condicionante do item 9.1.2 do Acórdão deve ser afastada por essa Corte.
V.B DA SUPOSTA REDUÇÃO DE INVESTIMENTOS E PARÂMETROS DE DESEMPENHO SEM CORRESPONDENTE REDUÇÃO DA TARIFA - TARIFA DE EQUILÍBRIO - EXCEDENTE DA RECEITA TARIFÁRIA
Esse Egrégio Tribunal corretamente deixou de acolher o entendimento da unidade técnica, contrária à própria existência do excedente da receita tarifária, a ser compensada com a indenização devida, nos termos do art. 11, III, do Decreto 9.957/2019.
Ainda assim, condicionou a assinatura do Termo Aditivo à inclusão de (a) cláusula de reajuste ou revisão com base no IPCA somado à taxa de desconto do FCM ou outra taxa que reflita os riscos da concessionária e (b) previsão de devolução de valores caso o excedente seja superior ao valor da indenização devida. Reproduzimos as condicionantes:
9.1.3. haja previsão, no termo aditivo, no sentido de que os valores arrecadados a maior dos usuários do serviço público (excedente tarifário decorrente da diferença entre R$ 5,30 e R$ 2,54) , durante a vigência do termo aditivo, sejam reajustados pela combinação da atualização monetária (IPCA) com a taxa de desconto do fluxo de caixa marginal (FCM) , nos termos do contrato original da concessão, ou outra taxa que reflita os riscos da concessionária, a exemplo das constantes dos empréstimos pontes da concessão;
9.1.4. haja previsão, no termo aditivo, no sentido de que a parcela dos valores arrecadados a maior dos usuários do serviço público que superar o valor das indenizações pelos bens reversíveis não amortizados ou depreciados (excedente tarifário decorrente da diferença entre R$ 5,30 e R$ 2,54) , durante a vigência do termo aditivo, seja devolvida à concedente;
O fumus boni iuris que fundamenta o Acórdão, segundo o voto-condutor, decorre de o contrato original de concessão prever o reajuste ou revisão de montantes dessa natureza pela combinação da atualização monetária (IPCA) com a taxa de desconto do fluxo de caixa marginal (FCM) , sendo que a minuta do aditivo prevê apenas a correção pelo IPCA (item do voto) .
Aplicação de juros sobre o montante do excedente tarifário
A primeira dessas condicionantes refere-se ao reajuste ou revisão do excesso de receita tarifária 'pela combinação da atualização monetária (IPCA) com a taxa de desconto do fluxo de caixa marginal (FCM) , nos termos do contrato original da concessão, ou outra taxa que reflita os riscos da concessionária, a exemplo das constantes dos empréstimos pontes da concessão'.
Essa determinação da cautelar segue sugestão da unidade técnica que, por sua vez, baseia-se na aplicação do Anexo 6 do Contrato de Concessão (cf. item 99 da de sua manifestação - peça 72 dos autos) , que trata do denominado Fator C.
Conforme definido no contrato de concessão, o Fator C é o redutor ou incrementador da Tarifa Básica de Pedágio, utilizado como mecanismo de reequilíbrio do Contrato aplicável sobre eventos que gerem impactos exclusivamente na receita e nas verbas regulatórias. Estes eventos são computados no montante da conta C, que em cada revisão tarifária são revertidos para a tarifa de pedágio através da metodologia do Fator C.
O Contrato de Concessão afirma que a ANTT poderá determinar o valor da conta C a ser aplicado na tarifa de pedágio via Fator C para não ocorrer grandes oscilações tarifárias e, neste caso, o saldo remanescente será acrescido da taxa de juros equivalente a taxa de desconto do Fluxo de Caixa Marginal até a data de sua aplicação e será transferido ao Fator C de anos posteriores.
Não tendo o contrato de concessão um fluxo de caixa operacional (FCO) para se ajustar o desequilíbrio econômico-financeiro causado pelo deslocamento do dinheiro no tempo, a aplicação da taxa de juros sobre o saldo remanescente da conta C busca fazer exatamente isso e leva para a tarifa de pedágio nas revisões seguintes os ganhos ou perdas financeiras pela postergação da aplicação do Fator C.
Este é um mecanismo contratual da revisão tarifária da Via 040. Ocorre que o excedente de receita em função da diferença de tarifa cobrada durante o aditivo e a tarifa devida, que contempla os efeitos do equilíbrio econômico-financeiro do contrato, não será revertido em modicidade tarifária em qualquer revisão e tão pouco será computado no montante da conta C. O valor contabilizado será abatido da indenização da concessionária previsto no próprio processo de relicitação, que contempla os investimentos feitos na concessão ainda não amortizados.
Desta forma, inviável a aplicação de juros, tal como utilizado na metodologia do Fator C - adotado para revisões tarifárias - para apurar o excedente tarifário. O próprio histórico de revisões tarifárias da ANTT mostra que a agência aplica apenas o índice de reajuste tarifário (IRT) para levar para a mesma data base eventos passados ainda não considerados no montante da conta C. Quando é feito algum ajuste de revisões antigas, o valor revisado passa a ser computado na conta C simplesmente reajustado pelo IRT para ficar na mesma data base dos demais eventos. A aplicação dos juros ocorreria apenas se restasse algum saldo na conta C não aplicado na tarifa via Fator C.
Além disso, conforme apontado, o excedente tarifário apurado não constará em um processo tarifário, mas do abatimento da indenização.
Caso o excedente tarifário seja corrigido pelo IRT e também pela taxa de juros, o mesmo deveria ocorrer com os valores da indenização, para que ambos estejam na mesma base de valor. 
Nesse caso, todos os valores investidos em bens reversíveis e não amortizados deveriam ser reajustados pelo IPCA e pelos juros do fluxo de caixa marginal. Isso iria onerar ainda mais os valores da indenização. Não é isto que tem sido apresentado até o momento, pois a perspectiva é que os valores dos investimentos sejam reajustados apenas pelo IPCA.
Corrigir apenas o excedente tarifário traria um injusto prejuízo à Concessionária. Caso ocorra qualquer atraso no processo de relicitação e, por consequência, no pagamento da indenização, ainda que motivado pelo Poder Concedente, a concessionária teria o valor a receber corroído injustamente. Isso poderia até mesmo ser mecanismo propositalmente utilizado pelo Poder Concedente para reduzir o valor a ser pago à concessionária.
Importante reiterar que a aplicação do juros do fluxo de caixa marginal sobre os valores dos bens reversíveis, consequência necessária da aplicação desses juros sobre o excedente tarifário, iria onerar significativamente a sociedade, dado que essa taxa de juros é muito superior à taxa básica de juros da economia brasileira (Selic) .
Por todas essas razões, essa condicionante para a assinatura do Termo Aditivo não pode subsistir.
Hipótese de excedente tarifário superar o valor indenizatório
A condicionante 9.1.4 do Acórdão recorrido para prosseguimento do processo de relicitação refere-se à hipótese de o excedente tarifário superar o valor indenizatório, o que levou o Tribunal a exigir cláusula prevendo a devolução da diferença.
É preciso esclarecer que a minuta de Termo Aditivo e a legislação aplicável já regulam adequadamente essa hipótese, diga-se, improvável.	
A sistemática do processo de relicitação, fixada pela Lei 13.448/2017 e pelo Decreto 9.957/2019, preveem que na fixação do montante indenizatório será compensado o valor do excedente da receita tarifária (art. 11, III, do Decreto, refletido na Cláusula 9.2 da minuta do Termo Aditivo) .
Evidentemente, se o montante do excedente tarifário, apurado nesse momento processual, for igual ou superior ao valor da indenização devida, esta última será nula. Caso seja inferior, a indenização terá valor positivo.
Em qualquer dos casos, esse montante indenizatório apurado servirá de parâmetro para a nova licitação.
Quanto à hipótese cogitada no Acórdão, se o excedente tarifário for superior ao montante indenizatório, a diferença poderá ser computada na apuração final de haveres e deveres, nos termos dos arts. 8º, IV, e 11, § 2º, do Decreto 9.957/2019 e da Cláusula 9.4 da minuta do Termo Aditivo.
Assim, a válida preocupação dessa Corte está adequadamente atendida pelas disposições da minuta, nos termos da legislação aplicável, de modo que a condicionante do item 9.1.4 do Acórdão deve ser afastada.
V.C DA SUPOSTA SUPERESTIMATIVA DA TARIFA DE REEQUILÍBRIO
Finalmente, o Acórdão recorrido acolheu a tese de que haveria superestimativa da tarifa de equilíbrio relacionada: (i) à aplicação do Fator D; (ii) à não utilização do CAT (Coeficiente de Ajuste Temporal) , previsto na Resolução-ANTT 5.850/2019; e (iii) ao Fator C, pela não consideração dos valores arrecadados a maior desde 10/10/2018. Eis a condicionante correspondente:
9.1.5. haja previsão, no termo aditivo, no sentido de que a retirada de obrigações do contrato original seja vinculada à redução da contrapartida financeira correspondente, especialmente referente à aplicação dos Fatores C e D e do Coeficiente de Ajuste Temporal.'
O voto-condutor do acórdão aponta como fumus boni iuris a constatação de que o termo aditivo não prevê a necessária contrapartida financeira para as reduções de obrigações, por ocasião da aplicação dos Fatores C e D e CAT previstos no contrato original.
O entendimento não deve ser mantido, com a devida vênia.
Fator D
Com a devida vênia, a demonstração de que o Fator D foi adequadamente ajustado às condições da repactuação, amplamente apresentada nas manifestações anteriores da Agência e da recorrente, não foi apreciada no Acórdão recorrido.
A Concessionária demonstrou que a tarifa de equilíbrio está subestimada em relação ao previsto nos Anexos 5 e 6 do Contrato original, já que sobre ela incidiram descontos adicionais em relação ao ali previsto, o que só foi acatado pela Concessionária no esforço de composição que precedeu a aprovação da Minuta de Termo Aditivo.
A metodologia adotada para adaptação dos descontos tarifários à realidade do processo de relicitação foi estabelecida pela ANTT e está devidamente explicada nos pareceres 241 e 273/2020/GEFIR/SUINF/DIR, sem que caiba à Via040, sobretudo nessa fase processual, tratar de seu embasamento.
Cabe comentar, entretanto, que, apesar do uso da expressão 'proporção teórica', o que se fez, na prática, foi ajustar os percentuais de desconto tarifário ao que foi efetivamente suspenso do escopo contratual, com base na regulamentação aplicável, considerando cada item de investimento e serviço com maior especificação do que o previsto no contrato original, de modo a que a tarifa calculada retrate estritamente o que será executado durante a vigência do Termo Aditivo.
Não houve, portanto, 'diminuição artificial' dos percentuais de desconto tarifário, mas, ao contrário, ajuste desses percentuais à nova realidade contratual, justamente para que os descontos pudessem retratar 'a proporção entre o valor associado a cada indicador de qualidade ou parâmetro de desempenho e o total de dispêndios previstos, tendo-se por base o EVTEA', ou seja, conforme à lógica contratual acerca dos descontos de reequilíbrio nos termos mencionados pela própria Seinfra.
Em conformidade com a mesma lógica, e com a vedação ao enriquecimento sem causa, não se poderia aplicar o valor unitário integral de determinados parâmetros nas hipóteses em que a minuta de Termo Aditivo manteve a previsão de realização por parte da Concessionária dos investimentos e serviços a que se referem, o que contrariaria também o previsto no item 2.7. do Anexo 5, que remete à ideia de proporcionalidade dos descontos de reequilíbrio haja vista seu caráter não punitivo.
A aplicação linear dessa mesma lógica atinente à nova realidade contratual impôs, inclusive, a aplicação de descontos tarifários adicionais aos previstos nos Anexos 5 e 6, a fim de que o valor de investimentos excluídos do escopo original fosse também expurgado do valor da tarifa, como ocorreu, por exemplo, em relação a correções de traçado, melhoramentos em acessos, sistemas de pesagem e postos da Polícia Rodoviária Federal.
Ou seja, a metodologia adotada pela ANTT para fins do processo de relicitação impôs à Concessionária ônus maior do que o originalmente contratado, e não ao contrário, de modo que não cabe a alegação de que haveria desequilíbrio contratual em favor da Concessionária.
Coeficiente de Ajuste Temporal - CAT
A Resolução nº 5.850/2019 estabelece que para os contratos em que não houve exigência no certame da entrega do FCO, referente ao plano de negócios vencedor do leilão, a exclusão de obrigações contratuais previstas no PER será realizada com aplicação do Fator D contínuo ou Coeficiente de Ajuste Temporal (CAT) , com objetivo de adequar o equilíbrio entre receitas e despesas no tempo.
Desse modo, o 'Fator D contínuo ou Coeficiente de Ajuste Temporal (CAT) ', estabelecido pela Resolução nº 5.850/2019 de 16/07/19, seria um novo mecanismo de reequilíbrio, não previsto no contrato de concessão firmado entre a Via040 e a União.
Nesse contexto, é importante relembrar que a Via040 solicitou sua qualificação à relicitação em 11/09/2017 (Protocolo nº 50500.490976/2017-56) , demonstrando à época, isto é, em setembro daquele ano, sua incapacidade de manter-se adimplente às obrigações contratuais e, antes disso, em 23/05/2017, a Via040 protocolou a carta OF.GCC.0225/2017 (Protocolo nº 50500.245184/2017-29) solicitando o apoio da ANTT para instaurar um (i) 'processo para revisão do Contrato para buscar a solução mais eficaz, adequada, razoável e célere possível'; (ii) que 'as obrigações de investimentos fossem, por ora, suspensas, até que seja definida a revisão' e (iii) requerer 'o afastamento de qualquer tipo de sanção, incluindo o Fator D para evitar ainda mais a destruição de seu valor'.
Resta claro que, desde maio de 2017, a Via040 está sinalizando sua incapacidade de adimplir suas obrigações e, por essa razão, recorreu à relicitação como forma de continuar garantindo a operação e conservação do bem concedido, além de sua sobrevivência. 
Nesse interim, a ANTT publicou a Resolução nº 5.850/2019, posterior ao pedido de qualificação à relicitação, com o Coeficiente de Ajuste Temporal - CAT, valor a ser aplicado ao Fator D supostamente de forma a recuperar as receitas auferidas anteriormente à exclusão da obrigação.
Ocorre que, além de ser um fator extraordinário ao contrato de concessão, o CAT fere as premissas estabelecidas no Termo Aditivo, qual seja, a suspensão das obrigações, tal qual estabelece o art. 15, II, da Lei nº 13.448/2017.
Fere ainda ao estabelecido no art. 8º, III, do Decreto nº 9.957/2019, que torna obrigatória a inclusão de cláusula que trata da suspensão das obrigações de investimentos, e não da sua exclusão.
Ademais, como já mencionado, no esforço de composição necessário para aprovação do Termo Aditivo, a Via040 acatou a imposição de descontos tarifários adicionais em relação aos previstos nos Anexos 5 e 6 do Contrato, mas, por se tratar de suspensão, e não propriamente, de exclusão de investimentos, nos precisos termos da regulamentação aplicável, opôs-se à incidência de mais esse redutor não previsto no Contrato de Concessão original.
De fato, não há como aplicar o CAT na vigência do Termo Aditivo, em que inexiste exclusão de obrigação. Adota-lo seria distorcer a tarifa de equilíbrio irrealisticamente.
Tudo isso sem prejuízo, evidentemente, das discussões no âmbito da apuração final de haveres e deveres, nos termos dos arts. 8º, IV, e 11, § 2º, do Decreto 9.957/2019 e da Cláusula 9.4 da minuta do Termo Aditivo.
Inaplicável, portanto, o Coeficiente de Ajuste Temporal (CAT) .
Fator C
Finalmente, em relação ao Fator C, o Acórdão recorrido se refere especificamente à 'decisão liminar da justiça exarada em 2018 e válida até os dias atuais, que impediu a redução da tarifa de pedágio nos termos contratuais' (item 95 do voto-condutor) .
Com a devida vênia, esse entendimento parte da premissa de que a redução tarifária será reconhecida como válida ao final do procedimento arbitral, o que está longe de ser certo. 
Pelo contrário, a Justiça e, posteriormente, o Tribunal Arbitral interditaram a redução tarifária por reconhecer que ela é, no mínimo, questionável, sendo necessária a suspensão de sua implementação exatamente para garantir efetividade à decisão final que eventualmente afaste a pretensão da Agência.
Essa liminar só subsiste até hoje porque as autoridades judiciárias e arbitrais entenderam haver fumus boni iuris nas alegações da Concessionária, outro requisito para sua concessão.
As afirmações de que a liminar foi concedida por conta da mora da Agência na análise do processo de relicitação não afastam a essência desse provimento de urgência: garantir a efetividade ao procedimento arbitral que pode, ao final, afastar a redução tarifária.
Assim, é impossível computar os montantes relativos à redução tarifária, cuja eficácia está suspensa, sob pena de grave violação de decisão judicial e arbitral, cujo caráter cautelar em nada diminuiu sua impositividade e dever de observância por todos.
Em poucas palavras, computar esse montante no Fator C implicaria desobediência dessa decisão, o que certamente não será acolhido, muito menos determinado, por esse Tribunal de Contas, outra razão pela qual deve ser afastada a condicionante fixada no item 9.1.5 do Acórdão.
      CONCLUSÃO
Como se vê, não há periculum in mora, a não ser o reverso, o que por si só impõe a revogação da medida cautelar, por falta de um de seus pressupostos essenciais.
O principal efeito prático da medida cautelar é inviabilizar, ao menos temporariamente, uma das mais importantes políticas públicas federais em infraestrutura.
De fato, com a medida cautelar, a solução consensual do atual contrato de concessão, reconhecidamente inviável, e a assunção do serviço por nova concessionária fica adiado indefinidamente.
Ademais, lança dúvidas e incertezas sobre o mercado, gerando insegurança quanto ao respeito e à observância estrita do marco legal vigente, em especial, quanto a competência regulamentar da ANTT.
Em relação especificamente à recorrente, a manutenção da medida cautelar condena-a ao vencimento antecipado de suas dívidas, gerando risco enorme para todo o Grupo Invepar - composto pelos fundos de pensão dos funcionários do Banco do Brasil (PREVI) , da Caixa Econômica Federal (FUNCEF) e da Petrobrás (PETROS) , que detêm, juntos, mais de 75% das ações da empresa.
Por outro lado, a cautelar em nada beneficia o usuário da rodovia, já que a tarifa não será rebaixada até a apreciação pelo Tribunal Arbitral. As obrigações de investimento não essenciais estão igualmente suspensas pela mesma decisão.
Na verdade, haverá prejuízo ao usuário, já que a degradação das finanças da concessionária, decorrente do vencimento antecipado de suas dívidas, tende a deteriorar a qualidade da prestação dos serviços.
Tampouco existe periculum in mora quanto à eficácia do exercício da competência jurisdicional dessa Corte de Contas, como aventado no Acórdão recorrido.
Pelo contrário, a suspensão do processo de relicitação por esse fundamento diminui, com a devida vênia, o Tribunal, na medida em que sugere ineficácia na análise dos contratos vigentes.
De fato, ainda que houvesse fumus boni iuris nas manifestações da unidade técnica, o momento adequado para sua análise e deliberação seria no curso do processo de acompanhamento da relicitação, não cautelarmente, sem ampla defesa e contraditório, pois inexistir a premissa essencial do periculum in mora.
Ainda assim, demonstramos que a fumaça do bom direito é favorável à Agência e à Concessionária.
A começar por se tratar essencialmente de discussão quanto ao exercício do poder regulatório da ANTT, especificamente na elaboração e publicação da Resolução 860/2019, precedida de amplo debate público.
A propósito, as alterações na minuta inicial da Resolução, por conta das contribuições dos destinatários da norma, não deveriam ser, com a devida vênia, atacadas, mas sim saudadas como corolário da participação social, determinada por lei e sempre prestigiada por esta Corte de Contas. Trata-se de aprimoramento democrático, a ser prestigiado e preservado. 
Os atos normativos, regularmente produzidos e divulgados pelo Poder Público gozam de presunção de legitimidade e validade, o que também sugere não serem afastados cautelarmente, salvo em caso de concomitante perigo na demora e fortíssimo fumus boni iuris, o que não há no presente caso.
Nada disso afasta, repetimos, a competência e atribuição do Tribunal de Contas, de acompanhar e deliberar sobre o processo de relicitação, sempre garantindo o contraditório e a ampla defesa, o que certamente ocorrerá ao longo deste processo de acompanhamento.
Diante do exposto, a recorrente requer seja o presente Agravo conhecido e provido, com a revogação da medida cautelar, viabilizando-se o prosseguimento do processo de relicitação e a assinatura do Termo Aditivo."
É o relatório.

Cristina Yoshida (OAB/GO 23.658) e outros representando a Concebra - Concessionária das Rodovias Centrais do Brasil S.A.; Letícia Queiroz de Andrade (OAB/SP 147.544) e outros representando a Concessionária BR-040 S.A.; Roberta Negrão Costa Wachholz (OAB/DF 22.579 - procuradora federal) e Priscila Cunha do Nascimento (OAB/CE 18.761 - advogada da União) representando a ANTT.

Não atuou.

RELICITAÇÃO NO ÂMBITO DA LEI 13.448/2017. INOBSERVÂNCIA DAS NORMAS CONTÁBEIS, DA LEI 8.987/1995 E DO CONTRATO DA CONCESSÃO NO CÁLCULO DE INDENIZAÇÃO POR BENS REVERSÍVEIS NÃO AMORTIZADOS OU DEPRECIADOS. PRESENÇA DA FUMAÇA DO BOM DIREITO E AUSÊNCIA DO PERIGO DA DEMORA. REVERSÃO DA MEDIDA CAUTELAR ADOTADA.

ACOMPANHAMENTO (ACOM)

Secretaria de Fiscalização de Infraestrutura Rodoviária e de Aviação Civil (SeinfraRodoviaAviação).

Trata-se dos agravos interpostos pela Agência Nacional de Transportes Terrestres (ANTT) e pela Concessionária BR-040 S.A. (Via 040) contra o Acórdão 2611/2020-TCU-Plenário.
Conheço dos agravos, ante o preenchimento dos requisitos aplicáveis à espécie.
O decisum recorrido possui o seguinte teor:
"9.1. determinar, cautelarmente, à Agência Nacional de Transportes Terrestres que suspenda os efeitos da Deliberação 329/2020, abstendo-se de assinar o termo aditivo ao contrato de concessão da BR-040/DF/GO/MG - Via040 ou praticar outros atos no sentido de dar prosseguimento ao processo de relicitação da concessão até que:
9.1.1. a metodologia de pagamento das indenizações pelos bens reversíveis não amortizados ou depreciados contemple as normas contábeis aplicáveis à espécie - contidas no ICPC-01 - que preveem serão os bens reversíveis apurados por meio do ativo intangível da concessionária;
9.1.2. a metodologia de pagamento das indenizações pelos bens reversíveis não amortizados ou depreciados considere um teto ao valor das indenizações, a exemplo do valor dos ativos obtidos a partir do modelo econômico-financeiro dos Estudos de Viabilidade Técnica, Econômica e Ambiental (EVTEA) ;
9.1.3. haja previsão, no termo aditivo, no sentido de que os valores arrecadados a maior dos usuários do serviço público (excedente tarifário decorrente da diferença entre R$ 5,30 e R$ 2,54) , durante a vigência do termo aditivo, sejam reajustados pela combinação da atualização monetária (IPCA) com a taxa de desconto do fluxo de caixa marginal (FCM) , nos termos do contrato original da concessão, ou outra taxa que reflita os riscos da concessionária, a exemplo das constantes dos empréstimos pontes da concessão;
9.1.4. haja previsão, no termo aditivo, no sentido de que a parcela dos valores arrecadados a maior dos usuários do serviço público que superar o valor das indenizações pelos bens reversíveis não amortizados ou depreciados (excedente tarifário decorrente da diferença entre R$ 5,30 e R$ 2,54) , durante a vigência do termo aditivo, seja devolvida à concedente;
9.1.5. haja previsão, no termo aditivo, no sentido de que a retirada de obrigações do contrato original seja vinculada à redução da contrapartida financeira correspondente, especialmente referente à aplicação dos Fatores C e D e do Coeficiente de Ajuste Temporal."
O ponto central dos autos diz respeito à metodologia de cálculo das indenizações pelos bens reversíveis não amortizados ou depreciados, disposta no termo aditivo de relicitação, que adota o disposto na Resolução ANTT 5.860/2019. A decisão agravada prescreve a observância das normas contábeis contidas no ICPC-01, que é o regramento de contabilização de ativos pelas concessionárias de serviços públicos; a ANTT e a Via 040 defendem a aplicação parcial do ICPC-01.
Esclareço que este é o primeiro processo apreciado por esta Corte de Contas a tratar do cálculo dos valores de indenização referentes a bens reversíveis não depreciados ou amortizados devidos à concessionária em caso de extinção antecipada de contratos de concessão por relicitação. Especificamente, está a se tratar, pela primeira vez, de processo de relicitação e da aplicação de metodologia criada para o cálculo de indenizações em caso de extinção antecipada de contratos de concessão.
II. Argumentos das Agravantes
II.1. Fumaça do bom direito
As defendentes detalham seu posicionamento com os seguintes argumentos.
2.1. A indenização pelos investimentos vinculados a bens reversíveis seria direito assegurado aos concessionários em toda e qualquer modalidade de extinção contratual antecipada - encampação, rescisão, relicitação, falência e até caducidade -, e não poderia ser pautada pelo valor remanescente do negócio ou do contrato (por meio da aplicação da perda acumulada aos ativos, também chamada de "redução ao valor recuperável do ativo", prevista no ICPC-01 e demais normas contábeis que o complementam) , sob pena de frustrar direito dos concessionários e afastar investidores do País.
2.2. A redução ao valor recuperável do ativo intangível da Via 040 seria função do valor estimado de indenização pelos investimentos em bens reversíveis - após as glosas e ajustes previstos na Resolução ANTT 5.860/2019 -, e não o contrário. Em outras palavras, o valor recuperável do ativo intangível seria variável dependente do valor da indenização, o que impediria, de certa forma, o cálculo do valor recuperável para o cálculo de indenizações.
2.3. Não se poderia confundir a forma como as companhias concessionárias estariam obrigadas a escriturar seus ativos e passivos, com o cálculo da indenização pelos investimentos não amortizados. Além disso, qualquer parâmetro adotado de forma açodada neste processo de controle externo - sem fundamento em qualquer estudo técnico e oitiva da sociedade - tenderia a gerar distorções e frustrar o sucesso do modelo de concessões.
2.4. O art. 36 da Lei 8.987/1995, ao dispor que o concessionário faz jus a indenização às parcelas dos investimentos vinculados a bens reversíveis, ainda não amortizados ou depreciados, que tenham sido realizados, indicaria que o legislador pretenderia ressarcir os dispêndios pelos ativos que serão revertidos para o Poder Público, ou seja, precificados pelo seu custo histórico. Por outro lado, ao pretender a adoção do valor recuperável, o Tribunal passaria a interpretar o artigo 36 da mesma lei para além de seu texto, a impor que a indenização refletiria o valor do contrato ou do negócio.
2.5. O método contábil com base em custos históricos seria a praxe nos setores de infraestrutura e indenizaria os investimentos sobre os bens reversíveis, como determina aquela lei, não havendo precedente que indique pela sua incorreção.
2.6. O acionista não obteria qualquer ganho com a indenização: ao contrário, a concessionária não distribuiria dividendos desde 2016. Ademais, estimativas preliminares da ANTT indicariam que não lhe remanesceria qualquer valor a receber, uma vez que nem mesmo o saldo em favor de seus credores seria quitado com os valores a receber de indenização.
2.7. O valor atual do contrato igualar-se-ia ou aproximar-se-ia muito a zero, pois o empreendimento se mostrou deficitário - por frustração de tráfego, elevação de preços de insumos e outros fatores que podem não ter qualquer correlação com os investimentos realizados - ou porque deixou de ter expectativa de fluxo de caixa futuro adequado.
2.8. Haveria preocupação da agência em aferir custos históricos de bens que efetivamente reverterão para a concessão, e nas bases equitativas de mercado, mediante apoio de verificador independente para tanto. Para contratos celebrados com partes relacionadas, haveria especial atenção na sua aferição para evitar transferência indevida de renda.
II.2 Perigo da Demora
As agravantes oferecem os seguintes argumentos.
2.9. A deliberação do Tribunal após a assinatura do termo aditivo sob análise em nada reduziria a efetividade ou a eficácia no exercício de sua competência. O Poder Executivo federal e a ANTT não deixariam de cumprir determinação de suspensão ou sustação de contrato, ou mesmo de reconhecimento de nulidade de suas cláusulas, quando assim determinado por esse Tribunal, considerando, entre outros aspectos, as ferramentas para implementação das medidas previstas no art. 71, § 2º, da Constituição Federal e no art. 45, §§ 2º e 3º, da Lei 8.443/1992.
2.10. De outra forma, o controle a posteriori dos contratos, que é a regra geral aplicável à fiscalização do TCU, haveria de ser considerado ineficaz, o que não corresponderia à realidade. Ademais, não poderia subsistir a tese de que eventual decisão pela ilegalidade da sistemática de cálculo de indenização após a assinatura do termo aditivo causaria mais embaraços à concessão do que a deliberação previamente ao seu firmamento. A suspensão cautelar do procedimento de relicitação colocaria em risco grave a concessionária e seu controlador, o que configuraria o periculum in mora reverso.
2.11. A Via-040 já teria contratado uma série de serviços de recuperação e manutenção do pavimento para 2021 e 2022, que seriam executados ao logo de todo o trecho concedido, com a extensão de 936 km, ou seja, volume significativo de intervenções que seriam realizadas em trechos distintos da rodovia sob concessão.
2.12. Não haveria que se falar em prejuízo ao erário, pois eventual indenização ainda estaria em fase de cálculo durante a relicitação. Em outras palavras, atualmente não haveria valor definitivo para indenização, mas tão somente apuração preliminar, sujeita a ajustes durante a vigência do termo aditivo, cujo resultado ainda será submetido à certificação de auditoria independente contratada pela ANTT, nos termos do art. 7º, parágrafo único, c/c o art. 11, §3º, do Decreto 9.957/2019, sem a qual a indenização não adquirirá termo definitivo.
2.13. O processamento da relicitação configuraria ato complexo, que ainda haveria de perdurar ao menos até 19/02/2022, 24 (vinte e quatro) meses após a data de publicação do Decreto 10.248, que qualificou o projeto para relicitação, em observância ao disposto no art. 20, §1º, da Lei 13.448/2017. Nesse ínterim, até a conclusão da relicitação, em 2022, o Tribunal poderia determinar eventuais correções ao julgar o mérito, inclusive acompanhando a efetiva execução do termo aditivo.
2.14. Desse modo, não seria possível identificar risco à ineficácia de decisão de mérito no processo em tela, diante da existência de prazo amplo para acompanhamento da Corte de Contas, ao longo do qual seria plenamente viável a adequada instrução até decisão de mérito, inclusive sopesando as consequências práticas da decisão, consoante demanda o art. 20 da Lei de Introdução ao Direito Brasileiro - LINDB.
III. Análise dos Argumentos
III.1. Fumaça do bom direito
Inicialmente, esclareço os efeitos de indenização por bens reversíveis não amortizados superestimada ou subestimada, de forma a melhor orientar a decisão. 
Indenizar a concessionária por ativos com valores superestimados significa que o novo contratado não assumirá esses valores, pois a transação será a preços de mercado. Quem arcará com a parcela superestimada da indenização serão os usuários da via ou o poder público. Por outro lado, indenizar a valores subestimados não remunerará os riscos assumidos pelo empreendedor no início do contrato, a configurar enriquecimento ilícito do Estado.
Cito, por exemplo, o caso da BR-040, trecho Juiz de Fora-Rio de Janeiro, licitada na década de 90, quando se praticavam no Brasil taxas de juros de mercado acima de 20% ao ano. A taxa interna de retorno (TIR) desse contrato, celebrado à época, acompanhou, em certa medida, essa taxa de juros de mercado. Tal contrato vige até os dias atuais, e as taxas de juros de mercado agora se encontram abaixo de 5% ao ano. No momento da contratação, o empreendedor assumiu riscos inerentes ao projeto: as taxas de juros do mercado poderiam ficar, por longo tempo, acima da TIR da concessão, o que lhe traria prejuízos, mas ocorreu o oposto. As taxas abaixaram, e a TIR proporcionou ganhos substanciais ao empreendedor. No meio do contrato, com taxas de juros de mercado baixas e com perspectiva de assim continuarem, ou seja, com as incertezas iniciais da contratação dissipadas, a concessionária aceitaria a extinção antecipada do contrato e ser remunerada com base no custo histórico dos investimentos não amortizados, apesar de todos os riscos assumidos no momento da contratação? Ou seja, abriria mão do promissor fluxo de caixa futuro do empreendimento, passando-o para a concedente?
Outro exemplo é o caso da Concessionária Rota do Oeste (BR 163/MT) , licitada contemporaneamente à da Via-040, tratada nestes autos. Há notícias de que o controlador da concessão luta para evitar processo de relicitação ou caducidade, pois há diversos agentes privados interessados em adquirir o controle do empreendimento[footnoteRef:2]. Em função disso, é possível deduzir que, dissipadas as incertezas iniciais da contratação, o valor da indenização pelos bens reversíveis não amortizados, calculado a partir dos custos históricos dos investimentos realizados, é inferior ao valor de mercado desses bens (ou seu promissor fluxo de caixa futuro) . A Rota do Oeste abriria mão de vender o negócio a preços de mercado para receber indenização baseada nos custos históricos dos investimentos realizados? [2:  https://www.agenciainfra.com/blog/rota-do-oeste-avanca-em-discussoes-com-o-governo-para-troca-de-acionista-na-concessao-da-br-163-mt/] 
Quero dizer que, para um contrato que se mostrou lucrativo ao longo do tempo, o arcabouço legal e normativo possibilita que o empreendedor aufira os lucros pelos riscos assumidos; e assim deve ser. Entretanto, temo que um contrato que não se mostrou lucrativo exima o empreendedor de arcar com seus riscos, o que criaria incentivos perversos e subverteria a lógica das concessões de serviços públicos.
Isso porque as recorrentes entendem pela aplicação parcial dos normativos afetos à contabilização de ativos das concessionárias de serviços públicos (largamente discutidos no voto da decisão agravada) , de forma a suprimir justamente as perdas inerentes ao negócio (frustração do fluxo de caixa futuro do empreendimento) , por ocasião do cálculo das indenizações pelos bens reversíveis não amortizados.
Especificamente, as agravantes argumentam que não deveria ser aplicada a íntegra do item 74 do CPC-04 (ICPC-01 remete ao CPC-04) : "74. Após o seu reconhecimento inicial, um ativo intangível deve ser apresentado ao custo, menos a eventual amortização acumulada e a perda acumulada (Pronunciamento Técnico CPC 01 - Redução ao Valor Recuperável de Ativos) ". Em outras palavras, entendem que não deveria ser aplicada a perda acumulada aos ativos, restringindo seu valor ao custo histórico.
Entendo que não há amparo legal para a não aplicação da perda acumulada, também chamada de "redução ao valor recuperável", que tem por objetivo refletir no preço dos ativos o fluxo de caixa futuro do empreendimento.
O art. 36 da Lei 8.987/1995 dispõe que o concessionário faz jus a indenização às parcelas dos investimentos vinculados a bens reversíveis, ainda não amortizados ou depreciados. O art. 17 da Lei 13.448/2017 prevê que a metodologia para calcular tais indenizações será disciplinada em ato normativo do órgão ou da entidade competente; tal ato normativo é a Resolução ANTT 5.860/2019, que especificamente prevê a não contabilização da redução ao valor recuperável dos ativos. Logo, a inovação contábil defendida pelas agravantes se encontra nessa resolução, e não nas citadas leis, as quais remetem a esse ato normativo a responsabilidade pela metodologia de cálculo de indenizações.
A exclusão da redução ao valor recuperável do ativo do concessionário desassocia irregularmente a contabilização dos bens reversíveis não amortizados ou depreciados, tal como deveriam ser escriturados no balanço da concessionária, nos termos dos normativos contábeis (ICPC-01) , da contabilização desses bens para fins de indenização por extinção antecipada do contrato.
A infraestrutura da concessão construída no âmbito do contrato (quase totalidade dos bens reversíveis) não é registrada como ativo imobilizado do concessionário (que geralmente se faz a partir de custos históricos) , uma vez que o contrato de concessão não transfere ao empreendedor o direito de controlar o uso da infraestrutura de serviços públicos (a infraestrutura não lhe pertence) . O concessionário tem acesso com vistas a operar a infraestrutura para a prestação dos serviços públicos em nome da concedente, nas condições previstas no contrato. Assim, o concessionário reconhece um ativo intangível na medida em que recebe o direito (autorização) de cobrar os usuários dos serviços públicos. 
Em outras palavras, o ativo da concessionária não é a infraestrutura, mas, sim, o fluxo de caixa futuro que tal ativo irá lhe gerar. Toda sua contabilidade é estruturada em função disso, conforme explicado no voto da decisão recorrida. Os custos históricos dos investimentos realizados sequer entram na equação contratual, nos termos do art. 9º da Lei 8.987/1995, o qual dispõe que a tarifa do serviço público será fixada pelo preço da proposta vencedora. Então, por que indenizar o concessionário por um valor diferente daquele regularmente escriturado em seu balanço, que corresponde a seus reais direitos e haveres estipulados em contrato?
A exclusão da redução ao valor recuperável do ativo do concessionário retira todo o risco assumido pelo empreendedor, disposto na Lei 8.987/1995 e no contrato da concessão: o artigo 2º dessa lei dispõe que a concessão de serviço público será delegada a pessoa jurídica para execução por sua conta e risco. A Cláusula 21.1 do contrato prevê que a concessionária é integral e exclusivamente responsável por todos os riscos relacionados à concessão, principalmente os relacionados às fontes de receita (frustração do volume de tráfego) e custos das obras.
Explico.
No momento em que as incertezas do contrato se dissipam e o empreendedor se depara com possibilidade de prejuízos, é possível devolver o contrato sem maiores riscos, na linha da tese defendida pelas recorrentes. Ao ser indenizado pelo custo histórico incorrido nos investimentos realizados, onde está a assunção de riscos pelo empreendedor nos termos do artigo 2º da Lei 8.987/1995 e da Cláusula 21.1 do contrato?
É o mesmo que dizer que qualquer empreendedor, ao abrir seu negócio, desde uma refinaria de petróleo até uma padaria, pudesse ter a certeza de que, se sua empresa desse errado, seria indenizado pelo custo incorrido até então. Cito os casos das refinarias Premium I e II da Petrobras, que contaram com expressivos investimentos, mas que posteriormente se mostraram inviáveis. A estatal reconheceu, no seu balanço patrimonial, tais valores como perdas (redução ao valor recuperável dos ativos) . Por que no caso de concessões de serviços públicos tais perdas deveriam ser alocadas ao concedente, e não à concessionária?
Consta dos autos que a Via-040 distribuiu dividendos pela última vez no ano de 2016 e que, desde 2017, intenta devolver o contrato ao poder público para fins de relicitação. Só não o fez desde então porque não havia decreto que regulamentasse a Lei 13.448/2017, conforme documentos acostados nestes autos. Isso significa que, ao primeiro sinal de prejuízo/inviabilidade do projeto, se poderia reaver os custos dos investimentos incorridos no negócio, de forma geral. Em outras palavras, parece não haver riscos para o empreendedor, se prevalecer a tese das agravantes. Novamente, os riscos são retirados pela não aplicação da redução ao valor recuperável do ativo da concessionária, previsto nas normas contábeis aplicáveis à espécie.
Não defendo que não deve haver indenização pelos bens reversíveis não amortizados. Tal indenização é prevista em lei. Entendo somente que tais ativos devem ser indenizados pelo valor que os normativos contábeis afetos à matéria e o contrato lhe atribuem.
Não ignoro prever a Resolução ANTT 5.860/2019 que os custos históricos dos ativos passarão por auditoria de verificador independente para avaliar a higidez dos registros, inclusive a partir de bases equitativas de mercado, bem como a preocupação em classificar como elegíveis a indenização apenas os bens que efetivamente serão revertidos para a continuidade da concessão. Entretanto, esse não é ponto. Não se está a questionar a higidez da contabilização dos custos históricos, mas, sim, que eles terão que ser ponderados pela redução ao valor recuperável, nos termos do CPC-01.
Os precedentes desta Corte de Contas, em processos que trataram de indenizações em contratos de concessão ferroviária - prorrogação de contratos -, vão no sentido de ponderar os custos históricos com outros fatores: valores constantes das autorizações de investimentos (Acórdãos 1.946 e 1.947/2020, ambos do Plenário) ; e razão custos/receitas (Acórdão 2876/2019-TCU-Plenário) . In casu, a ponderação dos custos históricos é regulada pelo item 74 do CPC-04: "74. Após o seu reconhecimento inicial, um ativo intangível deve ser apresentado ao custo histórico, menos a eventual amortização acumulada e a perda acumulada  (Pronunciamento Técnico CPC 01 - Redução ao Valor Recuperável de Ativos) ". 
Enfim, os custos históricos são considerados, mas são ponderados de acordo com as peculiaridades de cada caso concreto: por valores constantes das autorizações de investimentos; por razão custos/receitas e por redução ao valor recuperável.
Ressalto o cuidado que se deve ter com maiores generalizações. Conforme demonstrado, no caso de relicitações, a exclusão da redução ao valor recuperável dos ativos elimina irregularmente os riscos atribuídos ao empreendedor por força contratual e legal. Já nos casos das concessões ferroviárias citadas, não há eliminação irregular dos riscos alocados ao empreendedor, porque estes não se materializaram.  
Aqueles autos cuidam de indenizações em face de prorrogações contratuais de concessões ferroviárias. O empreendedor intenta continuar com o contrato, afinal aceita prorrogá-lo. Logo, trata-se de contrato lucrativo, no qual a redução ao valor recuperável tende a não existir (o fluxo de caixa do negócio remunera acima das taxas de mercado, logo os ativos tendem a ser precificados acima de seu custo histórico, ou seja, não há perdas nos termos do CPC-01) . Caso totalmente diferente é a relicitação, em que se está a se tratar de contrato não lucrativo, de que o empreendedor quer se desfazer. Claramente a redução ao valor recuperável terá fundamental importância, pois, conforme argumentado, precifica os riscos do negócio atribuído ao contratado. Em outras palavras, em prorrogações contratuais, os riscos não se materializaram contra o empreendedor, mas nas relicitações sim: naquele caso, a redução ao valor recuperável tende a não existir; neste, ela é relevante. 
Além disso, o caso concreto - relicitação - é o primeiro processo avaliado por esta Corte. Em que pese a possibilidade de alguma analogia com julgados pretéritos, ressalvadas as observações do parágrafo anterior, o fato é que este processo trata de assunto aqui ainda não apreciado.
Por fim, faz-se necessário discorrer sobre a contabilização dos ativos intangíveis da concessionária. A ANTT alega que a redução ao valor recuperável do ativo intangível da Via 040 seria função do valor estimado de indenização pelos investimentos em bens reversíveis, e não o contrário. Em outras palavras, o valor recuperável do ativo intangível seria variável, dependente do valor da indenização, o que impediria, de certa forma, o cálculo do valor recuperável para o de indenizações.
Não há como acatar tal argumento. Há diversas formas de endereçar a questão, sem incorrer na suposta referência circular arguida. Bastaria considerar o fluxo de caixa do contrato até o seu fim, ou até a sua extinção antecipada. O valor presente desse fluxo de caixa seria o valor da indenização. Como exemplo, cito metodologia de cálculo de indenização adotada pela Agência de Transporte do Estado de São Paulo (Artesp) , nos termos do contrato de concessão para o Lote Piracicaba-Panorama, licitado recentemente:
"CLÁUSULA QUADRAGÉSIMA SEGUNDA - REGRAMENTO GERAL DE INDENIZAÇÃO 
42.1 Nas hipóteses de extinção antecipada descritas nesta Cláusula e nas Cláusulas Quadragésima Terceira a Quadragésima Oitava, a CONCESSIONÁRIA terá direito à indenização, nos termos do art. 36 da Lei Federal n° 8.987/95, que deverá cobrir, no mínimo, as parcelas dos investimentos realizados e vinculados a BENS REVERSÍVEIS, que tenham sido realizadas para garantir a continuidade e atualidade do serviço concedido, não amortizadas ou depreciadas, e deverá considerar, para fins de cálculo da indenização, as seguintes premissas metodológicas: (...) 
viii. O valor das parcelas dos investimentos vinculados a BENS REVERSÍVEIS ainda não amortizados ou depreciados será apurado a partir do ativo intangível da CONCESSIONÁRIA, e tendo como termo final a data da notificação da extinção do CONTRATO à CONCESSIONÁRIA, de acordo com a Interpretação Técnica ICPC 01 (R1) , pronunciamentos e orientações relacionadas e, ainda, respectivas revisões, todos emitidos pelo Comitê de Pronunciamentos Contábeis - CPC, devidamente atualizado conforme o IPCA/IBGE do ano contratual do reconhecimento do investimento até o ano contratual do pagamento da indenização conforme regra de reajuste das tarifas de pedágio" (grifei) 
 Ressalto que documentos acostados aos autos demonstram que a concessionária já considerou como parte de seu ativo intangível indenização (incerta) por ocasião da relicitação, conforme trecho de suas demonstrações contábeis:
"A Administração da Companhia efetuou teste de recuperabilidade dos seus ativos, em 31 de dezembro de 2019, comparando o valor contábil com o valor recuperável, tendo como premissa-chave a relicitação do Contrato de Concessão dos trechos rodoviários da BR-040/DF/GO/MG dentro dos próximos exercícios sociais, fundamentados pela publicação da Lei 13.448/17 (originada da MP 752) , conforme citado na Nota explicativa 1.b) . A avaliação do valor recuperável dos ativos foi realizada com base em fluxos de caixa projetados, considerando a Companhia como uma única unidade geradora de caixa (UGC) . Para realizar as projeções de fluxo de caixa, foi considerado: (i) devolução da concessão ao Poder Concedente em dezembro de 2021; (ii) premissas e orçamentos aprovados pela Administração da Companhia para o período até o momento da devolução da concessão;  (iii) valor da indenização referente a adesão ao processo de relicitação no valor total dos ativos imobilizados e intangível não amortizados (...) "
Está em vigência o contrato original; o termo aditivo não se encontra assinado. Com as devidas vênias, o princípio contábil da prudência impede tal forma de contabilização: primeiro, por não estar formalizada a relicitação; segundo, porque o seu valor é incerto. Talvez essa seja a razão de a ANTT arguir que o ativo intangível seria variável dependente do valor da indenização; entretanto, com as vênias de praxe, sem razão.
Portanto, entendo que permanece a fumaça do bom direito referente ao subitem 9.1.1 do decisum recorrido.
A ANTT não se opôs aos subitens 9.1.3 e 9.1.4 da decisão agravada. Quanto aos subitens 9.1.2 e 9.1.5, entendo que devem ser tratados por ocasião da decisão de mérito destes autos, uma vez que o ponto central e mais relevante se relaciona ao subitem 9.1.1. Ademais, conforme exposto no próximo capítulo deste voto, esta medida cautelar deve ser revogada, por ausência do pressuposto do perigo da demora.
III.2. Perigo da demora
As agravantes alegam que o processamento da relicitação configuraria ato complexo, que ainda haveria de perdurar ao menos até 19/02/2022, 24 (vinte e quatro) meses após a data de publicação do Decreto 10.248, que qualificou o projeto para relicitação, em observância ao disposto no art. 20, §1º, da Lei 13.448/2017. Nesse intervalo, até a conclusão da relicitação, em 2022, o Tribunal poderia determinar eventuais correções ao julgar o mérito, inclusive acompanhando a efetiva execução do termo aditivo.
De fato, a minuta de termo aditivo dispõe que:
"9.3. As partes convencionam, nos termos do inciso XV do art. 8º do Decreto nº 9.957/2019, que o VALOR RECONHECIDO da indenização será pago pelo FUTURO CONTRATADO, conforme será previsto no edital da relicitação, constituindo condição para o início da vigência do NOVO CONTRATO DE CONCESSÃO, nos termos do art. 15, §3º, da Lei nº 13.448/2017 e art. 11, §2º, do Decreto nº 9.957/2019.
9.4. Eventual VALOR CONTROVERSO da indenização e demais haveres e deveres decorrentes de decisão judicial, arbitral ou outro mecanismo privado de resolução de conflitos, em conformidade ao previsto no §2º do art. 11 do Decreto nº 9.957/2019, serão apurados e pagos posteriormente."
Logo, os valores de indenização serão pagos no momento da contratação do novo empreendedor - às custas de maiores tarifas de pedágio, no caso de indenizações superestimadas, conforme já exposto - ou, então, posteriormente. Não haveria desembolso de recursos públicos por hora ou a imediata contratação de novo parceiro privado: em outras palavras, possibilidade de dano ao erário imediato. 
Apesar disso, o termo aditivo formaliza a metodologia de cálculo de indenização, que, até este momento processual, não se mostrou regular. À época da concessão da medida cautelar, ponderei que, ao deliberar sobre a minuta de termo aditivo, este Tribunal está a tratar de ato administrativo. Ao decidir sobre o termo aditivo assinado, é sobre o contrato que se está a atuar. Assim, a partir da leitura da Lei 8443/1992, art. 45, §§ 1º e 2º, haveria, em tese, maior risco de ineficácia de decisão do TCU no último caso, o que fundamentaria o perigo da demora.
Entretanto, ao se considerar que não haverá desembolso de recursos públicos por hora e que é possível esta Corte atuar sobre o contrato, ainda que de forma mais restrita do que sobre ato administrativo, é forçoso reconhecer o argumento das agravantes de que o Poder Executivo federal e a ANTT não deixariam de cumprir determinação de suspensão ou sustação de contrato, ou mesmo de reconhecimento de nulidade de suas cláusulas, quando assim determinado por este Tribunal, considerando, entre outros aspectos, as ferramentas para sua implementação, previstas no art. 45, §§ 2º e 3º, da Lei 8.443/1992.
Desse modo, o risco à ineficácia de decisão de mérito do TCU nestes autos estaria mitigado, a não configurar o perigo da demora.
Avaliei, ainda, na decisão recorrida, que o termo aditivo prevê significativa redução dos parâmetros de desempenho em relação ao que a concessionária é obrigada a atender atualmente, sob a égide do contrato original, de modo que, a partir do início da vigência do aditivo, a empresa estaria formalmente autorizada a deixar o pavimento da rodovia em condições piores do que as ajustadas no contrato original, sem redução de tarifa de pedágio; logo, haveria o perigo da demora em prejuízo dos usuários.
Entretanto, no âmbito do atual contrato, a ANTT argumenta que, considerando as atuais amarras de ordem legal, judicial e arbitral, está impedida de adotar medidas cogentes para melhorar as condições do pavimento.
De fato, há decisão judicial nos seguintes termos:
"À vista do exposto, com base no poder geral de cautela, e apoiado no art. 22- A da Lei 9.307/96, defiro a medida acautelatória requerida, para, até deliberação do juízo arbitral ou, conforme o caso, até que seja solucionado o pedido de relicitação, na forma da Lei 13.448/2017, determinar a ANTT que: a) mantenha as mesmas bases econômico-financeiras contratuais, aí incluída a condição tarifária, sem a redução prevista na Deliberação 523; b) se abstenha de aplicar penalidades administrativas e contratuais decorrentes do suposto desequilíbrio econômico-financeiro, respeitado o poder de fiscalização sobre a exploração do serviço delegado e; c) se abstenha de impor obrigações à concessionária que estejam atreladas aos investimentos previstos no contrato de concessão." (grifei) 
A manutenção do contrato original, por conta dessa decisão judicial, não permite que a ANTT atue no sentido de cobrar da concessionária pela execução dos investimentos que permitirão melhorar as condições de trafegabilidade da rodovia no âmbito do contrato original. Portanto, não há o perigo da demora em prejuízo dos usuários, como disposto na decisão recorrida.
Portanto, deve-se conhecer dos agravos e dar-lhes provimento, no sentido de revogar a medida cautelar adotada, por ausência do pressuposto do perigo da demora.
Por fim, há pedido de ingresso como interessado nos autos formulado pela Concessionária das Rodovias Centrais do Brasil (peça 81) . Entretanto, não verifico, nos termos do art. 146 do Regimento Interno do TCU, razão legítima para a peticionante intervir no processo nem possibilidade de lesão a direito subjetivo próprio com a decisão do Tribunal; logo, indefiro o pleito.
	Ante o exposto, VOTO por que o Tribunal adote a minuta de deliberação que ora submeto à apreciação deste Colegiado.
TCU, Sala das Sessões Ministro Luciano Brandão Alves de Souza, em 28 de outubro de 2020.
ANA ARRAES 
Relatora